ACORDAO-COMPLETO-2398926

ACÓRDÃO 1120/2020 ATA 15/2020 - PLENÁRIO

VISTOS, relatados e discutidos estes autos de representação formulada por secretaria desta Corte de Contas, nos termos do art. 237, VI, do Regimento Interno/TCU, a partir de manifestação da Ouvidoria/TCU, noticiando supostas irregularidades relativas ao possível pagamento indevido de indenizações, a título de ajuda de custo, por remoções a pedido ou decorrentes de concurso de remoção aos membros do Ministério Público da União (MPU) ;
ACORDAM os Ministros do Tribunal de Contas da União, reunidos em sessão Plenária, diante das razões expostas pelo relator e com fundamento nos arts. 235 e 237, VI, do Regimento Interno/TCU, em conhecer e, no mérito, considerar improcedente esta representação, dando ciência deste acórdão ao Conselho Nacional do Ministério Público e ao Ministério Público da União.

Representação noticiando supostas irregularidades relativas ao pagamento de indenizações aos membros do Ministério Público da União.

Conselho Nacional do Ministério Público (vinculador); Ministério Público da União (vinculador).

3. Interessados/Responsáveis: não há.

13.1. Ministros presentes: José Mucio Monteiro (Presidente), Walton Alencar Rodrigues, Benjamin Zymler, Aroldo Cedraz, Raimundo Carreiro, Ana Arraes e Bruno Dantas (Relator).
13.2. Ministros-Substitutos presentes: Marcos Bemquerer Costa, André Luís de Carvalho e Weder de Oliveira.

BRUNO DANTAS

Trata-se de representação formulada por secretaria desta Corte de Contas, nos termos do art. 237, VI, do RI/TCU, a partir de manifestação da Ouvidoria/TCU. As supostas irregularidades objeto dos autos dizem respeito ao possível pagamento indevido de indenizações, a título de ajuda de custo, por remoções a pedido ou decorrentes de concurso de remoção aos membros do Ministério Público da União (MPU) .
Em sua primeira manifestação nos autos (peça 12) , a secretaria instrutora detalhou os fatos que ensejaram a instauração desta representação e propôs a realização de medidas saneadoras (as quais autorizei mediante o despacho da peça 15) :
"Admissibilidade
A representação preenche os requisitos de admissibilidade do art. 235 do RI/TCU, haja vista a matéria ser de competência do tribunal, referir-se a responsável sujeito a sua jurisdição, estar acompanhada com suficiência de indícios e existir interesse público na averiguação de suposto gasto público irregular, decorrente do pagamento de ajudas de custos em remoções singulares de procuradores federais.
Dos fatos
Consoante o Processo Administrativo 1.00.000.009752/2012-2 (peças 5-8) , as associações nacionais dos Procuradores da República, do Trabalho e do Ministério Público Militar (ANPR, ANPT e ANMPM) , argumentando a necessidade de simetria entre as carreiras da Magistratura e do Ministério Público Federal e a existência de precedentes no Superior Tribunal de Justiça (STJ) e no Supremo Tribunal Federal (STF) , apresentaram reiterados requerimentos à Secretaria-Geral do MPU (SG/MPU) - datados de 19/5/2005, 25/7/2008, 20/8/2010 - com aditivo em 24/9/2010, e 24/11/2011 -, para a concessão de ajuda de custo nas remoções a pedido ou decorrentes de concursos de remoção aos procuradores federais.
Tais requerimentos foram administrativamente analisados e sistematicamente negados pela SG/MPU em decorrência da inexistência de jurisprudência pacificada sobre o tema e ante a absoluta falta de autorização legal para tais pagamentos. Até sua penúltima manifestação, em 31/1/2014, a Assessoria Jurídica do MPU ratificou esses posicionamentos, até então sustentadores para o indeferimento dos pleitos, bem como propôs indeferir do último requerimento formulado, o que contou com a concordância da SG/MPU - em 5/2/2014, e com a aprovação do então Procurador-Geral da República - em 6/2/2014 (peça 7, p. 12-21) .
Todavia, em 2/5/2014, a Assessoria Jurídica do MPU mediante o Parecer 303/2014 (peça 8, p. 23-36) , registrou que o Secretário-Geral teria solicitado estudo sobre a possibilidade de revisão do entendimento acerca da concessão de ajuda de custo aos membros do parquet, em decorrência de mudança por remoção a pedido singular (participação em concurso de remoção) . Nesse novo documento, justificou que teria havido lacuna na decisão do legislador quando proferiu a Lei Complementar 75/1993 (Lei Orgânica do Ministério Público da União) e defendeu que teria passado a existir entendimento dominante, formado em sede judicial, que autorizaria a concessão dos pleitos. Propôs, então, a concessão dos pagamentos.
Em suma, argumentou que não teria havido razão na eleição do legislador, quando prolatou a LC 75/1993, para conceder ajuda de custo exclusivamente para os membros do parquet removidos ex offício - hipótese seria de notório caráter gravoso -, mas deixar de concedê-la aos removidos por concurso de remoção - hipótese em que o membro removido para ocupar vaga desempenharia 'função sócio-institucional mais elevada' e, por isso, deveria igualmente fazer jus à indenização por seu deslocamento.
Defendeu que a remoção de membro por concurso não se daria por único e exclusivo interesse seu, mas em atendimento ao interesse do serviço, materializado na necessidade de o órgão contar com mais um procurador em determinada unidade. Assim, a remoção, ainda que a pedido, dar-se-ia no interesse do serviço e os membros teriam direito ao pagamento de ajuda de custo nas movimentações.
Daí que, e porquê constatado interesse do serviço nas duas formas de remoção, interpretou não vislumbrar fator substancial de vantagem que permitisse justificar o pagamento exclusivo de ajuda de custo pelo MPU tão somente nas hipóteses das remoções ex officio, e concluiu que, ao tratar apenas da remoção de ofício, o legislador complementar teria disposto menos do que o efetivamente devido.
Em arremate, argumentou que também deveria ser aplicado ao tema a simetria entre as carreiras do Ministério Público e da Magistratura, tratada no Pedido de Providência/CNJ 0002043-22.2009.2.00.0000, uma vez que, em sendo autorizado, pelo Poder Judiciário, o pagamento de ajuda de custo nas remoções a pedido de juízes, a partir do entendimento de que somente ocorre movimentação de magistrados no interesse da Administração - dada a inamovibilidade que lhes é garantida -, tal vantagem também deveria ser estendida aos membros do MPU, porquanto as carreiras são constitucionalmente equiparadas.
Em decorrência, a Assessoria Jurídica do parquet recomendou a revisão do posicionamento até então sustentado e a alteração da regulamentação interna sobre o tema, para permitir a concessão de ajuda de custo aos membros do MPU quando removidos a pedido em decorrência de concurso de remoção:
'25. Assim, sem afastar em abstrato o texto legal atualmente existente, mas apenas como forma de garantir a interpretação harmônica dos dispositivos legais, deve-se permitir a concessão de ajuda de custo aos membros removidos a pedido em decorrência de concurso de remoção, integrando à previsão legal atualmente existente referente às remoções de ofício, a hipótese de remoção a pedido singular. (¿) 
46. Ante o exposto, em revisão ao posicionamento anteriormente adotado, esta Assessoria Jurídica oficia pela possibilidade de concessão de ajuda de custo aos membros removidos a pedido em decorrência de concurso de remoção; manifesta-se, ainda, pela fixação de interstício mínimo de dois anos de exercício no Ofício de origem para a concessão do benefício.
47. Quanto a eventuais efeitos pretéritos, tem-se que, por se tratar do reconhecimento de erro de interpretação da Administração sobre norma legal posta, há possibilidade de retroação, observado o prazo prescricional quinquenal.'
Em 2/5/2014 esse entendimento foi aprovado pelo Secretário-Geral da SG/MPU e pelo então Procurador-Geral e, em 30/5/2014, foi assinada a Portaria PGR/MPU 17/2014 (peça 3) , alterando o art. 1º da Portaria PGR/MPU 921/2013, que passou a ter a seguinte redação:
'Art. 1º O membro do Ministério Público da União - MPU que for removido de ofício, a pedido singular, deslocado no interesse da Administração, promovido ou nomeado para ter exercício em nova sede, com mudança de domicílio em caráter permanente, fará jus à percepção das seguintes verbas indenizatórias:
I - ajuda de custo, para atender às despesas de instalação na nova sede de exercício;
II - transporte pessoal e dos dependentes, preferencialmente por via aérea;
III - transporte de mobiliário e bagagem, inclusive dos dependentes
§ 1º Não serão devidos ajuda de custo e transporte no caso de permuta ou de lotação provisória a pedido, independente do interesse da Administração.' (grifo nosso) 
Informação Adicional
No Procedimento de Controle Administrativo CNMP 0.00.000.000363/2008-19 (peça 9) , o Conselho Nacional do Ministério Público (CNMP) inicialmente indeferiu pedido administrativo de pagamento de ajuda de custo para os membros do MPU, nos seguintes termos:
'EMENTA: Não é devido o pagamento de ajuda de custo a para atender a despesas de transporte e instalação na nova sede de atuação, de membros do Ministério Público Federal e seus familiares, na hipótese de remoção voluntária. Falta de previsão legal para o estipêndio. Impossibilidade de se inferir a obrigação a partir da principiologia constitucional que são categorias de sobrenormas inspiradoras de outras normas. Tese de exclusão do pagamento assentada no âmbito administrativo próprio e no Judiciário, perante a mais alta corte de cassação do país. Pelo princípio da especificidade normativa, não se aplica subsidiariamente a lei geral a eventuais lacunas da lei especial. Ademais porque, in casu, a lei especial exaure a matéria.' (grifos nossos) 
Em 19/5/2014, esse entendimento foi anulado pelo Pedido de Providências 0.00.000.001415/2011-61 (peça 10) , em decorrência de nova atuação da ANPR, que reclamou o recebimento de ajuda de custo em caso de remoção voluntária de procuradores federais, com pagamentos retroativos.
O CNMP alterou então seu posicionamento igualmente com base nos fundamentos da simetria entre magistratura e ministério público e na suposta presença do interesse público nas hipóteses da remoção a pedido, uma vez que a Lei Orgânica da Magistratura Nacional (Loman, LC 35/1979) , em seu art. 65, inc. I, teria deferido aos membros da magistratura o pagamento ajuda de custo independentemente da motivação do deslocamento, enquanto o art. 227, inc. II, alínea 'a', da LC 75/1993, previu expressamente que os membros do MPU fariam jus à ajuda em caso de remoção de ofício, mas de forma alguma teria proibido o pagamento em caso de remoções a pedido. Concordou, então, com o pagamento de ajudas de custo nas remoções voluntárias de procuradores federais, decisão que pode ser estendida aos ministérios públicos estaduais, caso não haja nas respectivas legislações disposição específica em sentido contrário.
Exame
A alegação do MPU e do CNMP de que a LC 75/1993 prevê a ajuda de custo nos casos de remoção ex ofício, mas, de modo algum, a proíbe ou veda na remoção voluntária, fere a mais elementar interpretação do direito. A um, porque é princípio basilar de hermenêutica jurídica que a lei não contém palavras inúteis. Quisesse o legislador autorizar o pagamento de indenização nas movimentações 'a pedido', não teria desde já disciplinado que ela era devida somente nas remoções compulsórias.
A dois, porque o princípio da legalidade, insculpido no art. 37 da Constituição Federal (CF/88) , de há muito solidifica o entendimento de que na Administração Pública não há liberdade nem vontade pessoal, sendo lícito à Administração Pública fazer somente o que a lei autoriza, enquanto apenas ao particular é permitido fazer tudo aquilo que a lei expressamente não proíbe. Se a lei é objetiva, não há espaço para o exercício do poder regulamentar administrativo, quanto mais, quando esse não parece ser convergente com o interesse público, mas, sim, com o interesse particular da categoria profissional que representa.
Os pedidos de remoção e ajudas de custo no MPU são regulamentados pelos arts. 210 a 212 e art. 227, inc. I, alínea 'a', da Lei Complementar 75/1993 (Lei Orgânica) , abaixo transcritos:
"Art. 209. Os membros do Ministério Público da União são inamovíveis, salvo motivo de interesse público, na forma desta lei complementar.
Art. 210. A remoção, para efeito desta lei complementar, é qualquer alteração de lotação.
Parágrafo único. A remoção será feita de ofício, a pedido singular ou por permuta.
Art. 211. A remoção de ofício, por iniciativa do Procurador-Geral, ocorrerá somente por motivo de interesse público, mediante decisão do Conselho Superior, pelo voto de dois terços de seus membros, assegurada ampla defesa.
Art. 212. A remoção a pedido singular atenderá à conveniência do serviço, mediante requerimento apresentado nos quinze dias seguintes à publicação de aviso da existência de vaga; ou, decorrido este prazo, até quinze dias após a publicação da deliberação do Conselho Superior sobre a realização de concurso para ingresso na carreira.
Art. 213. A remoção por permuta será concedida mediante requerimento dos interessados
 (¿) 
Art. 227. Os membros do Ministério Público da União farão jus, ainda, às seguintes vantagens:
I - ajuda-de-custo em caso de:
a) remoção de ofício, promoção ou nomeação que importe em alteração do domicílio legal, para atender às despesas de instalação na nova sede de exercício em valor correspondente a até três meses de vencimentos;"
Ora, o legislador diferenciou a remoção 'de ofício' da remoção 'a pedido', conforme § único do art. 210 acima, e já disciplinou expressamente que o pagamento de ajuda de custo aos membros do parquet é devido somente nas remoções de ofício, por promoção ou nomeação (art. 227, inc. I, al. 'a') .
Argumentar a existência de nulidade parcial da LC 75/1993 por omissão inconstitucional e/ou do legislador e defender a necessidade de alinhar as previsões nela existentes com a efetividade dos direitos fundamentais (no caso, o princípio da isonomia) , prejudica a interpretação lógica da norma, pois que o legislador foi preciso em permitir apenas o pagamento de ajuda de custo nas remoções que especificou, e porque não cabe ao MPU e ao CNMP, que não têm função legislativa, darem interpretação extensiva ao estatuto da carreira, em simples substituição ao legislador. Tal concessão exigiria a alteração da lei.
Restasse alguma dúvida, a própria LC dispõe que se aplicam subsidiariamente aos membros do MP as disposições gerais referentes aos servidores públicos, respeitadas apenas as normas especiais contidas na própria norma. Nesse sentido, o art. 36 da Lei 8.112/1990 igualmente traz duas modalidades de remoção: 'de ofício' e 'a pedido', tendo sido recentemente afetado pela Lei 12.998/2014, que incluiu o §3º no art. 53 dessa lei, para excetuar, explicitamente, a concessão de ajuda de custo nas hipóteses de remoção a pedido, a critério da administração, e a pedido, para outra localidade, independentemente do interesse da administração (art. 36, inc. II e III, Lei 8.112/90) . Tal inclusão foi promovida apenas a título de aperfeiçoamento do dispositivo legal vigente, para afastar quaisquer intepretações equivocadas sobre o tema, haja vista que a ajuda de custo nunca foi devida a servidor no caso de remoções a pedido.
Isso porque, a remoção voluntária almeja o preenchimento de vaga existente por agentes já integrantes das carreiras da União, em atenção ao chamado direito de preferência. É vantagem concedida, a pessoa lotada, exclusivamente em decorrência de sua antiguidade no cargo, uma vez que o critério de antiguidade torna obrigatória a precedência da remoção dos atuais agentes sobre a investidura dos novos, sendo predominante sobre quaisquer outras regras de movimentação. Sobre o tema, o próprio STF já posicionou que a Administração não pode oferecer vaga para a posse de candidato concursado, sem antes possibilitar aos servidores mais antigos o direito de remoção (MS 29.350/PB, 20/6/2012, DJe 1/8/2012) .
Porém, o direito de precedência é somente parâmetro norteador de carreira no âmbito público, e não pode se sobrepor aos princípios basilares da legalidade, moralidade e eficiência que norteiam a Administração Pública de qualquer dos poderes, insculpidos no art. 37 da Constituição Federal, tampouco sobressair-se aos da supremacia e indisponibilidade do interesse público igualmente valorados na CF/88.
Há aparente afronta à legalidade quando ambas organizações dão à LC 75/1993 interpretação desarmônica com o teor do texto e legislam sobre dispositivo exaurido pelo normativo, para autoconcederem-se vantagem vedada pelo legislador. Por certo, não era do desconhecimento do legislativo a inamovibilidade garantida aos membros do MPU (art. 17, da LC 75/1993) , pois ele mesmo quem a disciplinou, ao mesmo tempo em que, ao dispor sobre as hipóteses de remoção interna de seus membros, fixou que somente àquelas ex officio seriam objeto de indenizações via ajuda de custo.
Assim, constitui falácia argumentativa dizer que a lei foi silente ou que ela não proibiu o pagamento de indenização em caso de remoções a pedido dos membros do parquet, pois ela exauriu o assunto.
Mesmo no Poder Judiciário, que também, atualmente, vêm concedendo pagamento de ajudas de custo aos juízes com base na tese de que, por serem inamovíveis, somente podem ser removidos 'no interesse público', a interpretação absoluta dada à expressão é questionável, pois remoções voluntárias no âmbito da Administração Pública, latu sensu, não podem ser concretizadas sem que exista 'interesse público' preeminente, visto que os princípios da supremacia e da indisponibilidade do interesse público são pilares do regime jurídico-administrativo brasileiro, sendo todos os demais desdobramentos desses.
Não obstante, segundo as associações dos procuradores, na remoção a pedido haveria prejuízo à garantia da inamovibilidade dos membros do MPU, em decorrência da junção entre a manifestação do procurador interessado e a conveniência da Administração em preencher vaga em determinada localidade.
Tal argumento afronta razoável interpretação jurídica, por ser claro perceber que não há renúncia à prerrogativa da inamovibilidade do membro, mas somente usufruto de direito de escolha.
A inamovibilidade garantida a magistrados e membros do MP existe para que possam atuar mesmo quando necessário contrariar interesses diversos, sem receio de sofrerem perseguições sob formas de remoção, promoção ou quaisquer que não sejam de seu interesse. Enfraquece o princípio constitucional utilizá-lo como fundamento para conceder benefícios exclusivos às categorias, excluindo-o de todas as outras que não detenham tal prerrogativa, quando, em qualquer dos poderes, na remoção voluntária, o relevante é que o interesse do agente/servidor em mudar de localidade prevalece sobre o interesse da Administração em preencher vagas com pessoal antigo, já que pode fazê-lo com novos concursados.
Portanto, esse tipo de movimentação só pode ser previsto, autorizado e concretizado em havendo 'interesse público' e na 'conveniência do serviço' quaisquer que sejam as carreiras envolvidas, porque fundamento de estruturação da Administração Pública Brasileira. Ademais, na União, todos são, latu sensu, funcionários do Estado. Desse modo, não subsistiria o usufruto do direito de preferência se não houvesse, antes do interesse do agente, o interesse do público, mesmo quando ele é 'inamovível'.
Nesse contexto, indevido alegar que ato que finda privilegiar pessoalmente o profissional da carreira pública pelo critério objetivo de antiguidade, oportunizando a aqueles com mais tempo no cargo o acesso às lotações, em tese, mais vantajosas ou de seu particular interesse, seja justamente utilizado para invocar a aplicação de direito instituído para a preservação da indenização a aqueles que precisam ser removidos por ato inesperado, sem concurso prévio de vontade discricionária, a bem maior da organização.
Na prática, o MPU transfere para a sociedade o custo de arcar com as despesas de transporte e instalação do membro que, por manifestação pessoal de vontade, tem sua lotação alterada para localidade de sua preferência/interesse. Por óbvio, também no parquet as remoções voluntárias por concurso dependem da manifestação pessoal de vontade do membro interessado, conforme arts. 212 e 213 da LC 75/1993.
Assim, em se tratando de remoção a LC 75/1993 foi objetiva de que a indenização é devida somente naquelas de ofício, e indiretamente a vedou nas remoções a pedido (singular, permuta ou concurso de remoção) . Nessa última, a União não pode ser condicionada a arcar com os custos do deslocamento do interessado, que pode, em não querendo assumir tal ônus, simplesmente não participar do concurso de remoção e permanecer no seu atual local de lotação. Aliás, o posicionamento do STJ também é de que é incabível o pagamento de ajuda de custo a membros do MPU por remoções a pedido:
'ADMINISTRATIVO. AGRAVO REGIMENTAL NO AGRAVO EM RECURSO ESPECIAL. PROCURADOR DA REPÚBLICA. REMOÇÃO A PEDIDO. AJUDA DE CUSTO. LEI COMPLEMENTAR Nº 75/93. IMPOSSIBILIDADE. PRECEDENTE. SÚMULA Nº 83/STJ. 1. O acórdão recorrido está em consonância com o entendimento do Tribunal a quo firmado no sentido de que 'é incabível o pagamento de ajuda-de-custo a membros do Ministério Público da União quando se trate de remoção a pedido, conforme dispõe o art. 227 da Lei Complementar 75/93, considerando, ainda, o disposto nos artigos 209 a 213, da mencionada lei, os quais expressamente dispõem sobre as diferentes espécies de remoção' (v.g.: REsp 720.813/PE, Rel. Ministro FELIX FISCHER, QUINTA TURMA, DJ 4/12/2006) '. (AgRg no AREsp 649985/SC, DJe 23/3/2015) 
'PROCESSUAL CIVIL. AGRAVO REGIMENTAL NOS EMBARGOS DE DIVERGÊNCIA EM RECURSO ESPECIAL. MAGISTRADO. REMOÇÃO A PEDIDO. AUSÊNCIA DE SIMILITUDE FÁTICA. PARADIGMA QUE JULGOU REMOÇÃO A PEDIDO DE MEMBRO DE MINISTÉRIO PÚBLICO. AGRAVO IMPROVIDO. (¿) 2. Ausência de similitude fática entre os julgados que examinam dispositivos infraconstitucionais distintos. O acórdão embargado interpretou a regra do art. 65, inciso I, da Lei Complementar 35/79? Lei Orgânica da Magistratura Nacional? LOMAN?, para firmar o entendimento segundo o qual o magistrado removido a pedido tem direito à ajuda de custo. O acórdão apontado como paradigma, por sua vez, não interpretou tal dispositivo, mas sim as regras constantes dos arts. 209, 210, 211, 212, 213 e 227 da Lei Complementar 75/93, porquanto julgou matéria relativa à remoção de membro do Ministério Público.' (AgRg no EREsp 714297/SC, DJe 29/6/2009) No âmbito do regime jurídico dos servidores públicos já é de muito pacífico o entendimento de que deslocamentos a pedido não dão direito ao recebimento de ajuda de custo, uma vez ser evidente seu descabimento vez que a oferta de vagas somente tem por objetivo racionalizar interesses particulares:
'ADMINISTRATIVO. PROCESSUAL CIVIL. SERVIDOR PÚBLICO FEDERAL.REMOÇÃO E PROCESSO SELETIVO. ART. 36, § ÚNICO, III, 'C' DA LEI 8.112/90.AJUDA DE CUSTO. ART. 53 DA LEI 8.112/90. INCABÍVEL. INCIDENTE DE UNIFORMIZAÇÃO. LEI 10.259/2001. DIVERGÊNCIA DA TNU EM RELAÇÃO À JURISPRUDÊNCIA DO STJ. PROCEDÊNCIA.
1. A Turma Nacional de Uniformização consignou que há o direito à percepção da ajuda de custo, para servidores removidos a pedido, em razão do entendimento firmado pelo Superior Tribunal de Justiça (AgRg no RESP 779.276/SC, Sexta turma, Rel. Min.Desembargador convocado Celso Limongi, DJ 18.5.2009; AgRg no RESP 714.297/SC, Sexta Turma, Rel. Min. Desembargadora convocada Jane Silva, DJ 1.12.2008) .
2. A parte requerente alega que deveria ser aplicado o entendimento esposado no RESP 387.189/SC (Rel. Ministro Arnaldo Esteves Lima, Quinta Turma, DJ 1º.8.2006) e, assim, não seria devido pagamento da ajuda de custo, na hipótese de remoção por força da alínea 'c' do inciso III do parágrafo único do art. 36 da Lei 8.112/90.
3. No caso da remoção de servidor, com fulcro na hipótese da alínea 'c' do inciso III do parágrafo único do art. 36, é evidente o descabimento do pagamento de ajuda de custo na forma do art. 53, todos da Lei 8.112/90, uma vez que a oferta de vagas pela administração pública somente tem por objetivo racionalizar os interesses particulares dos servidores que, de forma contumaz, entram em conflito no que se refere à escolha de lotação; não há portanto, falar, nesse caso, em 'interesse de serviço'.
Pedido de uniformização julgado procedente. Pedido de liminar prejudicado.'
 (Pet 8.345/SC, relator Humberto Martins, 1ª Seção, 8/10/2014, DJe 12/11/2014) - grifo nosso.
Mesmo a simetria entre as carreiras do Ministério Público e da Magistratura, tratada no Pedido de Providência 0002043-22.2009.2.00.0000 (peça 11) , da Associação dos Juízes Federais do Brasil (Ajufe) ao Conselho Nacional de Justiça (CNJ) , não pode ser evocada para justificar o pagamento evocado.
Naquele pedido, o CNJ, reconhecendo a simetria constitucional entre os regimes jurídicos do MP e da magistratura federais, aplicou a esta última as vantagens funcionais previstas na LC 75/1993 e na Lei 8.625/1993, frente à então inadequação da LOMAN às alterações constitucionais promovidas pela EC 19/1998, que instituiu o subsídio para a magistratura, de forma que juízes deixaram de receber parcelas como auxílio-alimentação, licença-prêmio e indenização de férias não gozadas. Restituiu-se, assim, aos juízes federais verbas funcionais legais, autorizadas e, não, vedadas, por lei.
Portanto, a simetria entre ambas carreiras não pode incluir o ressarcimento de despesas de transporte e instalação em caso de remoções voluntárias, até porque a Lei da Magistratura (LC 35/1979) remeteu o tema à regulamentação subalterna, enquanto a Lei Orgânica do MP (LC 75/1993) expressamente já vedou tal pagamento no caso de remoções a pedido (singular ou permuta) .
Do exposto, transparece evidente que a remoção a pedido de Procuradores da República apenas possibilita o preenchimento de vaga existente por profissional já integrante da carreira do MPU, em atenção ao chamado direito de preferência (antiguidade) , baseado exclusivamente em juízo de conveniência e oportunidade para o interessado, e não em interesse público que gere direito líquido e certo de indenização financeira da União, ao final, arcado pelos contribuintes em prol da categoria profissional.
Em não existindo previsão legal que permite aos membros do MPU receberem indenizações por alteração de lotação decorrentes de remoções a pedido singular, também as movimentações dos membros do parquet devem cumprir as condições precípuas do instituto e absolutamente necessárias: a) caso no interesse primordialmente pessoal do membro, ser custeada por si; b) caso no interesse absoluto da instituição, ser custeada pela Administração.
Conclusão
Todos os Poderes da República estão vinculados aos princípios estabelecidos na Constituição Federal, que possuem caráter normativo (normas-princípio) e servem de fundamento para a interpretação e aplicação do Direito, deles decorrendo, direta ou indiretamente, normas de conduta ou instituição de valores e fins para a interpretação e aplicação do Direito (cf. Humberto Ávila, in Teoria dos Princípios) .
Cabe ao TCU, no uso de suas competências constitucionais, exercer o controle do poder discricionário da Administração Pública, por meio da proteção dos princípios constitucionais e diretrizes legais aplicáveis, controlando eventuais omissões, abusos ou insuficiências na atuação dos entes jurisdicionados.
Em que pese o entendimento divergente expresso pelo CNMP e MPU - sustentando a possibilidade de pagamento de ajuda de custo aos membros do parquet removidos 'a pedido', o art. 227, inc. I, al. 'a', da LC 75/1993 cc a boa interpretação das normas, força concluir que o legislador optou mesmo por garantir que apenas as remoções de ofício, por promoção ou nomeação fossem objeto de ressarcimento de custos.
Sendo assim, e considerando que as competências do controle externo exercidas pelo TCU, com lastro nos arts. 70 a 75 da CF/88 e na Lei 8.443/1992, sobrepõem-se inclusive a eventuais orientações normativas dos conselhos superiores, porque vinculam a todos os órgãos administrativos de todas as esferas de Poder, no sistema de freios e contrapesos do Sistema Republicano (STF, ADI 3.367/DF, DJ 22/9/2006; Acórdão 3159/2011-TCU-Primeira Câmara, 3.133/2012 e 442/2014-Plenário, entre outros) , propõe-se a oitiva do MPU e do CNMP para que se manifestem sobre os fatos, em razão da possibilidade de decisão do tribunal no sentido de desconstituir o ato administrativo, por sua inconsistência legal.
Por sua vez, também parece haver inércia da Advocacia Geral da União (AGU) , a qual tem o poder-dever de preservar os interesses da União, uma vez os fatos apresentados podem gerar danos ao erário, tendo em vista a realização de pagamentos em desacordo com previsão legal e os princípios já comentados.
Assim, deve-se requerer que o órgão também se manifeste sobre sua atuação na defesa da União no sentido de evitar o pagamento de ajuda de custo nas hipóteses de remoções a pedido dos membros do Ministério Público, já que a natureza desse tipo de remoção é determinada pelo interesse exclusivo do administrado, independentemente da prerrogativa inerente de inamovibilidade da carreira, bem como porque a jurisprudência do STJ é de que é incabível tal pagamento a membros do MPU em razão do que dispõe os artigos 209 e 213 a 227 da LC 75/1993, os quais dispõem sobre as diferentes espécies de remoção.
Por fim, registro que em contato com a Diretoria de Auditoria em Pessoal da Secretaria de Controle Externo de Fiscalização de Pessoal (Sefip) a unidade informou que não está atuando sobre esse tema.
Proposta de Encaminhamento
Do exposto, encaminho os autos à consideração superior, propondo:
b) realizar a oitiva, com fundamento no art. 250, inc. V, do RI/TCU, dos órgãos abaixo, para que, no prazo de até quinze dias, manifestem-se sobre o teor da presente representação, especialmente quanto:
b.1) Ministério Público da União (MPU) : a concessão aos membros do parquet removidos a pedido singular para ter exercício em nova sede, com mudança de domicílio em caráter permanente, das verbas indenizatórias especificadas nos incisos I, II e III do art. 1º da Portaria PGR/MPU 921/2013, alterada pela Portaria PGR/MPU 17/2014 (ajuda de custo, transporte pessoal e dos dependentes, e transporte de mobiliário e bagagem, inclusive dos dependentes) , uma vez que o art. 227, inc. I, al. 'a', da Lei Complementar 75/1993 é explícito de que o pagamento de tal ajuda é devido somente nas remoções de ofício, por promoção ou nomeação, alertando-o da possibilidade de decisão do tribunal no sentido de desconstituir o ato administrativo, por sua inconsistência legal;
b.2) Conselho Nacional do Ministério Público (CNMP) : manifestação pela procedência do pagamento de ajuda de custo em casos de remoções a pedido dos membros do Ministério Público da União (MPU) , proferida no Pedido de Providências 0.00.000.001415/2011-61, uma vez que o art. 227, inc. I, al. 'a', da Lei Complementar 75/1993, expressamente disciplinou que tal pagamento é cabível somente nas remoções de ofício, por promoção ou nomeação;
b.3) Advocacia-Geral da União (AGU) : a ausência de atuação na defesa da União a fim de evitar o pagamento de ajudas de custo nas hipóteses de remoções a pedido dos membros do Ministério Público da União (MPU) , uma vez que esse tipo de remoção decorre do interesse precípuo do interessado, independentemente da prerrogativa constitucional de inamovibilidade, bem como porque a jurisprudência do Superior Tribunal de Justiça (STJ) é de que é incabível o pagamento desse tipo de indenização aos membros do parquet, em razão do que dispõem os artigos 209 e 213 a 227 da Lei Complementar 75/1993, os quais disciplinam as diferentes espécies de remoção no âmbito do MPU e o pagamento de ajuda de custo somente nas remoções de ofício, por promoção ou nomeação;
c) diligenciar o Ministério Público da União (MPU) , com fulcro no art. 10, §1º, da Lei 8.443/1992, para que, no prazo de até quinze dias, remeta ao tribunal relação das remoções de membros promovidas a partir de 2012, especificando, no mínimo, data, tipo de remoção (ex officio, promoção, nomeação, concurso ou permuta) , nome e CPF do membro removido, e valor das indenizações concedidas, quando efetivadas."
 Realizadas as comunicações processuais determinadas (peças 16-19, 20 e 26) , apenas a Advocacia-Geral da União (AGU) e o Conselho Nacional do Ministério Público (CNMP) apresentaram suas respostas tempestivamente (peças 21 e 22) , as quais foram analisadas pela secretaria especializada por meio da instrução abaixo transcrita (peça 10) :
"Manifestação da Advocacia-Geral da União (AGU)  - peça 21
4. Em atendimento à oitiva, a Advocacia-Geral da União (AGU) encaminhou a Nota 02415/2019/PGU/AGU, produzida pela Procuradoria-Geral da União (PGU/AGU) , e a Nota 00272/2019/DEAEX/CGU/AGU, produzida pelo Departamento de Assuntos Extrajudiciais da Consultoria-Geral da União (DEAEX/CGU) .
5. Na Nota 02415/2019/PGU/AGU (peça 21, p. 3-36) , a PGU/AGU expõe que cabe à AGU representação judicial e extrajudicial da União e as atividades de consultoria e assessoramento jurídico do Poder Executivo federal (art. 131 da CF c/c LC 73/1993) , sendo que, enquanto a representação judicial abrange os três Poderes da República, as atividades de consultoria e assessoramento jurídico, inclusive quanto ao controle interno da legalidade dos atos administrativos, ficam circunscritas ao Poder Executivo.
6. Portanto, que não caberia ao órgão assistir as autoridades do Ministério Público da União (MPU) no controle interno da legalidade dos seus atos administrativos, o que poderia ter evitado a edição da Portaria-PGR/MPU 17/2014 impugnada e os pagamentos administrativos que dela decorrem.
7. Informa que não há inércia ou desídia da AGU quanto ao poder-dever de atuar em defesa dos interesses da União para evitar o pagamento das ajudas de custos nos casos das remoções a pedido dos membros do MPU, uma vez que, desde o início da judicialização da matéria, vem desempenhando suas atribuições visando combater o pagamento indevido da indenização, não apenas em relação às carreiras do Ministério Público da União, mas, também, quanto aos membros e servidores da própria AGU.
8. Expõe que a PGU/AGU e suas unidades de execução já sustentam a impossibilidade do pagamento da ajuda de custo aos membros do MPU no caso das remoções a pedido, por força do disposto no art. 227, inc. I, alínea 'a', da LC 75/93, e do entendimento consolidado no âmbito do Superior Tribunal de Justiça (STJ) , de que o membro do parquet não faz jus ao recebimento de ajuda de custo nesse tipo de mudança de domicílio. A título ilustrativo, destaca a expedição das seguintes orientações para balizar a atuação de suas unidades e advogados na defesa da União acerca do tema:
E-MAIL CIRCULAR PGU-2008/116, de 26/09/2008 (cópia anexa) 
Assunto: ORIENTAÇÃO ACERCA DOS SUBSÍDIOS PARA A DEFESA DA UNIÃO EM AÇÕES MOVIDAS POR MEMBROS/SERVIDORES DA AGU BUSCANDO A CONDENAÇÃO DA UNIÃO AO PAGAMENTO DE AJUDA DE CUSTO POR OCASIÃO DE CONCURSO DE REMOÇÃO.
Senhor (a) Procurador (a) ,
Encaminhamos a Vossa Senhoria, para conhecimento e orientação, cópia do Parecer 384/2008/JNCAF/DEE/PGU/AGU, devidamente aprovado, e minuta de contestação anexa, para subsidiar a defesa da União nos casos de ações propostas por servidores ou membros da AGU objetivando o recebimento de valores referentes à ajuda de custo e transporte, quando de suas remoções a pedido decorrentes de concurso de remoção.
E-MAIL CIRCULAR PGU-2014/05, de 05/02/2014 (cópia anexa) 
Assunto: CONHECIMENTO E ORIENTAÇÃO - AÇÕES JUDICIAIS DE AJUDA DE CUSTO PROPOSTAS POR ADVOGADOS DA UNIÃO E PROCURADORES DA FAZENDA NACIONAL REMOVIDOS A PEDIDO. [¿]
E-MAIL CIRCULAR N° 028/2018, de 05/04/2018 (cópia anexa) 
Assunto: ORIENTAÇÃO JUDICIAL 00004/2018/PGU/AGU. DIREITO ADMINISTRATIVO. SERVIDOR PÚBLICO CIVIL. PROCURADOR DA REPÚBLICA. AJUDA DE CUSTO NO CASO DE REMOÇÃO A PEDIDO. IMPOSSIBILIDADE. ENTENDIMENTO CONSOLIDADO DO SUPERIOR TRIBUNAL DE JUSTIÇA, NO SENTIDO DE NÃO SER CABÍVEL AJUDA DE CUSTO AOS MEMBROS DO MINISTÉRIO PÚBLICO DA UNIÃO, QUANDO SE TRATAR DE REMOÇÃO A PEDIDO, POR FORÇA DO DISPOSTO NO ART. 227, I, 'a', DA LEI COMPLEMENTAR N° 75/93.
Senhor (a) Advogado (a) da União,
A Procuradoria-Geral da União dá ciência a seus membros de que foi aprovada a ORIENTAÇÃO JUDICIAL 00004/2018/PGU/AGU, de lavra do Departamento de Servidores Civis e Militares, para que os Advogados da União, em processos movidos por Procurador (a) da República requerendo o pagamento de ajuda de custo no caso de remoção a pedido e tendo em vista o entendimento consolidado do Superior Tribunal de Justiça, adotem como defesa a observância do art. 227, I, 'a' da Lei Complementar 75/93, uma vez que, conforme entendimento consolidado do Superior Tribunal de Justiça, o membro do Ministério Público da União não faz jus ao recebimento de ajuda de custo, nos casos de remoção a pedido.
9. Registra a possibilidade de questionamento judicial da legalidade da Portaria-PGR/MPU 921/2013, alterada pela Portaria-PGR/MPU 17/2014. Todavia, por questão de racionalidade e estratégia de redução da litigiosidade, recomenda que essa impugnação ocorra por outros meios, inclusive perante o CNMP e o TCU.
10. Na Nota 00272/2019/DEAEX/CGU/AGU (peça 21, p. 37-55) , o DEAEX/CGU expõe que os elementos trazidos pela PGU/AGU são suficientes para esclarecer a atuação defensiva da AGU quanto ao tema, na esfera judicial. Acrescenta que, em que pese a ponderação da PGU/AGU de questionar judicialmente a legalidade da Portaria-PGR/MPU 921/2013, em busca efetuada no acervo do sistema Sapiens e nos arquivos internos, não encontrou provocação da CGU quanto ao tema. Todavia, como o assunto está sendo objeto de representação no TCU, entende despicienda nova provocação da AGU sobre a matéria.
11. Por fim, ressalta que a representação deste TCU foi autuada apenas em 2019, não obstante a CF/88 prever que lhe compete realizar, por iniciativa própria, inspeções e auditorias, de modo que a suposição de inércia por parte da AGU é infundada, pois esta Corte de Contas, que detém competência para fiscalizar, de oficio, os atos normativos do PGR, também esteve inerte desde a edição da Portaria-PGR/MPU 921/2013.
Manifestação do Conselho Nacional do Ministério Público (CNMP) - peça 22
12. Ressaltou que, dentre as garantias constitucionais asseguradas aos membros do ministério público, destaca-se a da inamovibilidade (art. 128, § 50, inc. I, alínea 'b', da CF/1988) , inerente e imprescindível às atividades desenvolvidas pelo membro, e garantia que visa precipuamente proteger sua atuação, coibindo eventuais represálias em decorrência do exercício de suas atribuições funcionais.
13. Assim, nos termos da LC 75/1993 e considerando o instituto da inamovibilidade, haveriam três hipóteses de remoção (sem contar a resultante de permuta) : i) a remoção de oficio, que ocorre no exclusivo interesse do serviço; ii) a remoção a pedido, que ocorre no exclusivo interesse do agente público; e iii) a remoção a pedido por interesse do serviço, que ocorre quando há conjunção dos interesses público e particular.
14. A primeira hipótese está prevista no art. 211 da LC 75/1993 e dá ensejo ao pagamento de ajuda de custo. A segunda hipótese não tem previsão na LC 75/93, sendo regida pelo art. 36, parágrafo único, inc. III, da Lei 8.112/1990. A última hipótese está prevista no art. 212 da LC 75/1993:
'Art. 212 A remoção a pedido singular atenderá à conveniência do serviço, mediante requerimento apresentado nos quinze dias seguintes à publicação de aviso da existência de vaga; ou, decorrido este prazo, até quinze dias após a publicação da deliberação do Conselho Superior sobre a realização de concurso para ingresso na carreira'
15. Dessa forma, a remoção de membro que sai de uma unidade do MPU para outra, em razão de concurso de remoção, não se daria por única e exclusiva conveniência sua, mas em atendimento ao interesse do serviço público, demonstrado na necessidade de o órgão contar com mais um membro em determinada unidade.
16. Daí que a remoção a pedido de procuradores sempre é feita no interesse do serviço, nos termos do art. 212 da LC 75/93, e, como nos termos dos artigos 49 e 51 da Lei 8.112/1990, a ajuda de custo é uma vantagem de caráter indenizatório, decidiu-se que os membros do MPU faziam jus ao pagamento da verba.
17. Comenta que o entendimento anterior da PGR acerca da matéria residia na interpretação literal do art. 227, inc. I, da LC 75/1993, segundo a qual a única possibilidade de concessão da ajuda de custo seria aquela derivada das hipóteses em que a remoção se der de ofício. Porém, o colegiado do CNMP deliberou que:
'Entretanto, aplicar restritivamente a ajuda de custo somente aos casos de remoção de ofício é conceder tratamento privilegiado ao membro punido com a remoção forçada, em detrimento daquele Que foi removido para suprir uma necessidade da instituição, a qual, não se nega, guarda coincidência, muitas vezes, com o interesse do próprio membro. Mas, certamente, não é por existir este último que a remoção também não se dará no efetivo interesse público, já que, se não houvesse a remoção pleiteada pelo membro, o cargo ficaria inevitavelmente vago, ocasionando prejuízos inevitáveis à Administração.'
18. Tal conclusão foi embasada em dois acórdãos da Turma Regional de Uniformização da 1ª Região e da Turma Nacional de Uniformização, ambos de 2008, e em dois julgados do STJ que concedeu o pagamento ajuda de custo em remoção de magistrados (STJ, AgRg no ARESP 153455/RS, Primeira Turma, DJ 3/9/2013, e STJ, AgRg no RESP 1143301/SC, Quinta Turma, Julgado em 27/11/2012) .
19. Ainda, considerou-se que a questão perpassava pela previsão constitucional de simetria entre a magistratura e o ministério público, contida no art. 129, § 40, da CF/1988, bem como pela necessidade de equiparação entre as vantagens funcionais dessas carreiras.
20. Por conseguinte, considerando os precedentes judiciais e a simetria entre as duas carreiras entendeu-se inequívoca a possibilidade de pagamento da ajuda de custo aos membros do parquet removidos a pedido.
21. Por ter sido mencionado na instrução acolhida pelo relator, a possibilidade 'de se desconstituir a decisão plenária proferida pelo CNMP', aduz que o TCU não tem previsão legal para desfazer ato ou atuação finalística dos órgãos submetidos a sua jurisdição, sendo-lhe impossível desconstituir a decisão plenária proferida pelo CNMP. Portanto, não pode o tribunal se imiscuir, desconstituindo ou modificando a decisão exarada pelo plenário do conselho no Pedido de Providências 0.00.000.001415/2011-61.
22. Expõe que, a CF/1988 confere ao CNMP órgão nacional de controle externo das atividades finalísticas dos ministérios públicos de modo que seus atos somente podem ser controlados pelo Supremo Tribunal Federal (STF) . Sendo assim, o TCU somente pode instar o CNMP a superar o anterior entendimento acerca do pagamento de ajuda de custo, a ocorrer dependendo do entendimento de sua composição plenária, ou, na esfera judicial provocar a AGU para judicialização da questão.
Manifestação do Ministério Público da União (MPU) 
23. Notificado pelo Ofício 0239/2019-TCU/SecexAdministração, de 5/8/2019 (peça 20) , com aviso de recebimento em 20/8/2019 (peça 26) , e, a título de reforço, reencaminhado via protocolo eletrônico do Ministério Público Federal (MPF) em 16/9/2019 (peça 28) , o MPU não apresentou manifestação.
Análise Técnica
24. Desde, pelo menos, 2005, as associações dos procuradores da República, do Trabalho e do Ministério Público Militar (ANPR, ANPT e ANMPM) sistematicamente apresentaram pedidos junto ao MPU requerendo pagamento de ajuda de custo aos procuradores federais, nas remoções a pedido ou decorrentes de concursos de remoção, argumentando a necessidade de simetria com as carreiras da magistratura e a existência de precedentes no Superior Tribunal de Justiça (STJ) e no Supremo Tribunal Federal (STF) .
25. O CNMP e o MPU vinham sistematicamente indeferindo os pleitos nesse sentido.
26. Porém, em 2/5/2014, a Secretária-Geral do MPU revendo posicionamentos anteriores, assentou à concessão dos pagamentos de ajuda de custo aos membros do MPU quando removidos a pedido, em decorrência de concurso de remoção. Na sequência, em 30/5/2014, foi assinada a Portaria PGR/MPU 17/2014 (peça 3) , alterando o art. 1º da Portaria PGR/MPU 921/2013, e autorizando os pagamentos.
27. Em 5/5/2014, após nova provocação da ANPR, o CNMP também alterou o posicionamento que vinha até então mantendo (pela improcedência de tais pagamentos) e aprovou, no âmbito do Pedido de Providências 0.00.000.001415/2011-61, a concessão da indenização aos membros do parquet, estendendo-a aos ministérios públicos estaduais, caso não houvesse, nas respectivas legislações, disposição em contrário.
28. Assim, no que tange à atuação da AGU, que igualmente sustenta a impossibilidade do pagamento da ajuda de custo no caso das remoções a pedido, a instituição expediu aos advogados públicos, entre outras medidas, a Orientação Judicial 4/2018/PGU/AGU (peça 21, p. 19- 24) para subsidiá-los na defesa da União nos casos das ações propostas objetivando o recebimento de valores referentes à ajuda de custo e transporte, quando de mudanças de domicílio a pedido, decorrentes de concurso de remoção:
 (¿) Ao examinar a Lei Complementar 75/93, verifica-se que há distinção clara entre remoção de ofício e remoção a pedido no âmbito do Ministério Público da União e, pois, o art. 227, I, 'a', deve ser interpretação de modo a expressar essa diferenciação.
 (¿) Vê-se que a própria Lei Complementar 75/93 deixa clara a diferença entre a remoção a pedido e a remoção de oficio, sendo que o artigo 277, I, 'a', da LC 75/93, é expresso em reconhecer o direito à ajuda de custo apenas quando se trate de remoção de oficio.
Outrossim, analisando a jurisprudência mais recente do Superior Tribunal de Justiça, verifica-se que a última decisão colegiada acerca da mencionada temática foi em julgamento ocorrido em 17/03/2015, com acórdão publicado em 23/03/2015, no qual a Segunda Turma do STJ, no AgRg no AREsp 649985/SC (2015/0005921-7) , de Relatoria do Min. MAURO CAMPBELL MARQUES, entendeu pelo não cabimento do pagamento de ajuda de custo a Membros do Ministério Público da União, quando se tratar de remoção a pedido. Eis a ementa do julgado:
'ADMINISTRATIVO. AGRAVO REGIMENTAL NO AGRAVO EM RECURSO ESPECIAL. PROCURADOR DA REPÚBLICA. REMOÇÃO A PEDIDO. AJUDA DE CUSTO. LEI COMPLEMENTAR N° 75/93. IMPOSSIBILIDADE. PRECEDENTE. SÚMULA N° 83/STJ.
O acórdão recorrido está em consonância com o entendimento do Tribunal a quo firmado no sentido de que 'é incabível o pagamento de ajuda-de-custo a membros do Ministério Público da União quando se trate de remoção a pedido, confirme dispõe o art. 227 da Lei Complementar 75/93, considerando, ainda, o disposto nos artigos 209 a 213, da mencionada lei, os quais expressamente dispõem sobre as diferentes espécies de remoção ' (v.g.: REsp 720.813/PE, Rel. Ministro FELIX FISCHER, QUINTA TURMA, DJ 04/12/2006) . 2. Agravo regimental não provido.' (STJ: AgRg no AREsp 649985, Rel. Min. MAURO CAMPBELL MARQUES, SEGUNDA TURMA, Data do Julgamento: 17/03/2015, DJe 23/03/2015) .29. Consoante a AGU, após a publicação do acórdão acima não ocorreu outro julgamento plenário sobre o tema. Porém, os ministros do STJ, com amparo no RI/STJ, continuam proferindo decisões monocráticas entendendo ser incabível o pagamento de ajuda de custo aos membros do MPU, quando se tratar de remoção a pedido, em razão de encontrar-se a jurisprudência sobre o assunto consolidada.
30. A exemplo, a orientação informa que, em 27/3/2017 aquela Corte negou recurso especial, por entender que o tribunal de origem decidiu em consonância com a jurisprudência superior de ser incabível o pagamento de ajuda-de-custo a membros do MPU quando de remoção a pedido (AREsp 1061607/RJ, Segunda Turma do STJ) ; em 14/3/2017 deu provimento a recurso para afastar o fornecimento da ajuda em pedido de Procurador da República (REsp 1624090/AM, Segunda Turma do STJ) ; em 19/2/2016 proferiu decisão didática dando provimento ao recurso da União para reformar acórdão e julgar improcedente pedido com a mesma pretensão (REsp 1418032/MT, Segunda Turma do STJ) ; em 1/7/2015 proveu recurso da União para julgar improcedente pretensão de recebimento do auxílio (REsp 1331947/RN, Segunda Turma do STJ) ; em 30/9/2016 publicou decisão negando seguimento a recurso com pedido de recebimento da verba (REsp 1334069/SC, Primeira Turma do STJ) ; e em 7/10/2016 apreciou e negou embargos de divergência ratificando ser incabível o pagamento a membros do MPU (REsp 720.813/PE, Terceira Seção do STJ) .
31. Portanto, enquanto era necessário que procuradores federais movessem processos junto ao Judiciário para requererem o pagamento da ajuda de custo nas situações de remoção a pedido, a AGU informa que procedeu ao acompanhamento do assunto e à defesa da União. A partir do momento em que MPU e CNMP, em interpretação própria da legislação e do instituto da remoção, passam a autorizar administrativamente o pagamento, ignorando o próprio entendimento de tribunal superior acerca da matéria, os membros do parquet não mais necessitam de ações judiciais, o que interrompe a atuação da AGU.
32. No tocante à manifestação do CNMP, relativamente à exposição de haver a conjunção entre a garantia constitucional da inamovibilidade, assegurada aos membros do ministério público, e o entendimento do conselho de que a remoção de membro que sai de uma unidade do MPU para outra, por concurso de remoção, não se dar por exclusiva conveniência sua, mas em atendimento ao interesse público demonstrado na necessidade de o órgão contar com mais um membro em determinada localidade, com já abordado, tal construção afronta razoável interpretação jurídica, por ser demasiado claro perceber que, nesses casos, não há renúncia à prerrogativa da inamovibilidade do membro, mas somente usufruto de direito de escolha.
33. A inamovibilidade garantida a magistrados e membros do MP existe para que possam atuar mesmo quando necessário contrariar interesses diversos, sem receio de sofrerem perseguições sob formas de remoção, promoção ou quaisquer que não sejam de seu interesse. Enfraquece o princípio constitucional utilizá-lo como fundamento para conceder benefícios exclusivos às categorias, excluindo-o de todas as outras que não detenham tal prerrogativa, quando, em qualquer dos poderes, na remoção voluntária, o relevante é que o interesse do agente ou do servidor em mudar de localidade coincide com o interesse da Administração.
34. Portanto, esse tipo de movimentação só pode ser previsto, autorizado e concretizado em havendo 'interesse público' ou na 'conveniência do serviço' quaisquer que sejam as carreiras envolvidas, porque fundamento de estruturação da Administração Pública Brasileira. Ademais, na União, todos são, latu sensu, funcionários do Estado. Desse modo, não subsistiria o usufruto do direito de mobilidade profissional se não houvesse, antes do interesse do agente, o interesse do público, mesmo quando tal agente é 'inamovível'.
35. Caso se defenda posição em contrário, mais consentâneo com a legalidade, eficiência e a eficácia é que os entes judiciários suspendam o exercício do direito de preferência a seus membros, sendo necessária nova aprovação em concurso caso um profissional já lotado deseje ter lotação em localidade com vaga disponível.
36. Em sendo a remoção voluntária - mediante concurso ou não - instituto que almeja aprimorar a relação da Administração com seus agentes, haja vista que a redistribuição de vagas objetiva, precipuamente, racionalizar e conceder vantagem de lotação aos interesses dos servidores ou agentes mais antigos, não é razoável defender que, nesse tipo de remoção, o 'interesse público' na movimentação do candidato tem a mesma interpretação, conotação ou é sinônimo daquele que visa exclusivamente adequar a prestação do serviço às necessidades da organização pública, que prevalece sobre o interesse privado, e que dá justificativa para as remoções ex ofício, sem ânimo de vontade.
37. Nesse contexto, é indevido alegar que ato que finda privilegiar pessoalmente o profissional da carreira pública pelo critério objetivo de antiguidade, oportunizando a aqueles com mais tempo no cargo o acesso às lotações, em tese, mais vantajosas ou de seu particular interesse, seja justamente utilizado para invocar a aplicação de direito instituído para o pagamento da indenização a aqueles que precisam ser removidos por ato inesperado, sem concurso prévio de vontade discricionária, a bem maior da organização.
38. Na prática, os órgãos do judiciário transferem para a sociedade o custo de arcar com as despesas de transporte e instalação de seus membros que, por manifestação pessoal de vontade, têm sua lotação alterada para outra localidade de preferência ou interesse, ainda quando a instituição almeja remanejamento de vagas. Isso porque, também no MPU essas remoções dependem da manifestação pessoal e de vontade do membro interessado, conforme artigos 212 e 213 da LC 75/1993.
39. Assim, em se tratando de mudança de lotação que implique alteração de domicílio a LC 75/1993 foi objetiva de que a indenização é devida somente naquelas de ofício, e indiretamente a vedou nas remoções a pedido (singular, permuta ou concurso de remoção) . Nessa última, a União não pode ser condicionada a arcar com os custos do deslocamento do interessado, que pode, em não querendo assumir tal ônus, simplesmente não participar do concurso de remoção e permanecer no seu atual local de lotação.
40. Conforme ementas já trazidas aos autos, o posicionamento do STJ, ratificado pela AGU, é de que é incabível o pagamento de ajuda de custo a membros do MPU por remoções a pedido, sendo que, para sua decisão plenária o CNMP fez uso de acórdãos de turmas regionais e do STJ que concederam ajuda de custo a magistrados, cuja LOMAN não veda objetivamente tal indenização, ainda que seja ela, a partir dos princípios que regem a administração pública nacional e o instituto da remoção, igualmente questionável.
'ADMINISTRATIVO. AGRAVO REGIMENTAL NO AGRAVO EM RECURSO ESPECIAL. PROCURADOR DA REPÚBLICA. REMOÇÃO A PEDIDO. AJUDA DE CUSTO. LEI COMPLEMENTAR Nº 75/93. IMPOSSIBILIDADE. PRECEDENTE. SÚMULA Nº 83/STJ. 1. O acórdão recorrido está em consonância com o entendimento do Tribunal a quo firmado no sentido de que 'é incabível o pagamento de ajuda-de-custo a membros do Ministério Público da União quando se trate de remoção a pedido, conforme dispõe o art. 227 da Lei Complementar 75/93, considerando, ainda, o disposto nos artigos 209 a 213, da mencionada lei, os quais expressamente dispõem sobre as diferentes espécies de remoção'' (v.g.: REsp 720.813/PE, Rel. Ministro FELIX FISCHER, QUINTA TURMA, DJ 4/12/2006) . (AgRg no AREsp 649985/SC, DJe 23/3/2015) 
41. Também como suscitado, no regime jurídico dos servidores já é de muito pacifico que deslocamentos a pedido não dão direito a ajuda de custo, uma vez ser evidente seu descabimento, pois a oferta de vagas tem por objetivo precípuo racionalizar interesses particulares, até para que não entrem em conflito no que se refere à escolha de lotação, não havendo, portanto, que se falar, nesse caso, em 'interesse de serviço'.
42. Outrossim, como também exposto na instrução preliminar, a simetria entre as carreiras do ministério público e da magistratura não pode ser evocada para justificar o pagamento avalizado pelo CNMP.
43. No Pedido de Providência 0002043-22.2009.2.00.0000 (peça 11) , o Conselho Nacional de Justiça (CNJ) , reconhecendo a simetria constitucional entre os regimes jurídicos do MP e da magistratura, aplicou aos juízes federais as vantagens funcionais previstas na LC 75/1993 e na Lei 8.625/1993, restituindo-lhes verbas funcionais perdidas com a adoção do regime de subsídio (auxílio-alimentação, licença-prêmio e indenização de férias) , as quais, de toda sorte, são autorizadas e, não, explicitamente vedadas, por lei.
44. Portanto, a simetria entre ambas carreiras não pode incluir o ressarcimento de despesas de transporte e instalação em caso de remoções voluntárias de procuradores, até porque a Lei da Magistratura (LC 35/1979) remeteu o tema à regulamentação subalterna, enquanto a Lei Orgânica do MP (LC 75/1993)  expressamente já vedou tal pagamento no caso de remoções a pedido (singular ou permuta) .
45. Os pedidos de remoção e ajudas de custo no MPU são regulamentados pelos artigos 210 a 212 e art. 227, inc. I, alínea 'a', da LC 75/1993, tendo o legislador diferenciado remoção 'de ofício' da remoção 'a pedido' (§único do art. 210) e disciplinado expressamente que o pagamento de ajuda de custo a membros do parquet é devido somente nas remoções de ofício, por promoção ou nomeação (art. 227, inc. I, al. 'a') .
46. Assim, a alegação do CNMP de que o entendimento anterior acerca da matéria residia na interpretação literal do art. 227, inc. I, da LC 75/1993, segundo o qual a única possibilidade de concessão da ajuda de custo seria aquela derivada das hipóteses em que a remoção se desse de ofício, não é juridicamente razoável, pois como já demostrado, o posicionamento do MPU e do CNMP de que a LC 75/1993 prevê a ajuda de custo nos casos de remoção ex ofício, mas não a proíbe ou veda na remoção voluntária, fere a mais elementar interpretação do direito, visto que é princípio basilar de hermenêutica jurídica que a lei não contém palavras inúteis. Não tendo o legislador autorizado indenização nas movimentações 'a pedido', desde aquele momento, disciplinou ser devida somente nas remoções compulsórias.
47. Pelo princípio da legalidade, estabelecido no art. 37 da CF/1988, em sendo a lei objetiva, não há espaço para poder regulamentar administrativo, quanto mais, quando não é convergente com o interesse público, mas direcionado ao interesse particular da categoria profissional que se pretende defender.
48. Mesmo os argumentos utilizados pelo MPU no Parecer 303/2014 (peça 8, p. 23-36) sobre a existência de nulidade parcial da LC 75/1993 por omissão inconstitucional e do legislador e pela 'necessidade de alinhar as previsões nela existentes com a efetividade dos direitos fundamentais' (no caso, o princípio da isonomia) , afronta a interpretação lógica da norma, pois que, na lei complementar do MPU, o legislador foi preciso em permitir apenas o pagamento de ajuda de custo nas remoções que especificou, e porque não cabe ao MPU e ao CNMP, que não têm função legislativa, darem interpretação extensiva ao estatuto da carreira, em simples substituição ao legislador, uma vez que tal concessão exigiria a alteração da lei.
49. Nessa linha, vide, por exemplo, a Súmula Vinculante 37 do STF, de que não cabe ao Poder Judiciário, que não tem função legislativa, aumentar vencimentos de servidores públicos sob o fundamento de isonomia.
50. Restasse alguma dúvida, a própria LC dispõe que se aplicam subsidiariamente aos membros do MP as disposições gerais referentes aos servidores públicos, respeitadas apenas as normas especiais contidas na própria norma. Nesse sentido, o art. 36 da Lei 8.112/1990 igualmente traz duas modalidades de remoção: 'de ofício' e 'a pedido', tendo sido recentemente afetado pela Lei 12.998/2014, que incluiu o §3º no art. 53 dessa lei, para excetuar, explicitamente, a concessão de ajuda de custo nas hipóteses de remoção a pedido, a critério da administração, e a pedido, para outra localidade, independentemente do interesse da administração (art. 36, inc. II e III, Lei 8.112/1990) . Tal inclusão foi promovida apenas a título de aperfeiçoamento do dispositivo legal vigente, para afastar quaisquer intepretações equivocadas sobre o tema, haja vista que a ajuda de custo nunca foi devida a servidor no caso de remoções a pedido.
51. Isso porque, a remoção voluntária almeja o preenchimento de vaga existente por agentes já integrantes das carreiras da União, na maior parte das vezes, em atenção ao chamado direito de preferência. É vantagem concedida, a pessoa lotada, exclusivamente em decorrência de sua antiguidade no cargo, uma vez que o critério de antiguidade torna obrigatória a precedência da remoção dos atuais agentes sobre a investidura dos novos, sendo predominante sobre quaisquer outras regras de movimentação. Sobre o tema, o próprio STF já posicionou que a Administração não pode oferecer vaga para a posse de candidato concursado, sem antes possibilitar aos servidores mais antigos o direito de remoção (MS 29.350/PB, 20/6/2012, DJe 1/8/2012) .
52. Porém, o direito de precedência é somente parâmetro norteador de carreira no âmbito público, e não pode se sobrepor aos princípios basilares da legalidade, moralidade e eficiência que norteiam a Administração Pública de qualquer dos poderes, insculpidos no art. 37 da Constituição federal, tampouco sobressair-se aos da supremacia e indisponibilidade do interesse público igualmente valorados na CF.
53. Portanto, há aparente afronta à legalidade quando ambas organizações dão à LC 75/1993 interpretação desarmônica com o teor do seu texto e legislam sobre dispositivo exaurido pelo normativo, para autoconcederem-se vantagem vedada pelo legislador. Por certo, não era do desconhecimento do legislativo a inamovibilidade garantida aos membros do MPU (art. 17, da LC 75/1993) , pois ele mesmo quem a disciplinou, ao mesmo tempo em que, ao dispor sobre as hipóteses de remoção interna de seus membros, fixou que somente àquelas ex officio seriam objeto de indenizações via ajuda de custo.
54. Assim, constituiu falácia argumentativa dizer que a lei foi silente ou que ela não proibiu o pagamento de indenização em caso de remoções a pedido dos membros do parquet, pois ela exauriu o assunto.
55. Mesmo no Poder Judiciário, que também vêm concedendo pagamento de ajudas de custo aos juízes com base na tese de que, por serem inamovíveis, somente podem ser removidos 'no interesse público', a interpretação absoluta dada à expressão é questionável, pois remoções voluntárias no âmbito da Administração Pública, latu sensu, não podem ser concretizadas sem que exista 'interesse público' preeminente, visto que os princípios da supremacia e da indisponibilidade do interesse público são pilares do regime jurídico-administrativo brasileiro, sendo todos os demais desdobramentos desses.
56. Do exposto, ratifica-se que a remoção a pedido de procuradores da República, decorrentes de concursos de remoção, possibilita o preenchimento ou a realocação de vagas existentes por profissional já integrante da carreira do MPU, sendo lastreado e somente concretizado após juízos de conveniência e oportunidade dos interessados e, não, em interesse público que se sobrepõe a sua autonomia, e que gere direito líquido e certo de indenização financeira da União, ao final, arcada pelos contribuintes em prol da categoria profissional.
57. Em não existindo previsão legal que permite aos membros do MPU receberem indenizações por alteração de lotação decorrentes de remoções a pedido singular, e, em sendo as remoções da Administração Pública condicionadas à conveniência do serviço e ao interesse público, também as movimentações dos membros do parquet devem cumprir as condições precípuas do instituto: a) caso no interesse do membro, ainda que possibilitado pela abertura de vagas pela Administração, ser custeada por si; b) caso no interesse absoluto da instituição, sem ânimo de vontade do removido, ser custeada pela Administração.
Conclusão
58. Em que pese o entendimento do CNMP sustentando a possibilidade de pagamento de ajuda de custo aos membros do MPU e ministérios públicos estaduais removidos 'a pedido', o art. 227, inc. I, al. 'a', da LC 75/1993 cc a boa interpretação das normas, força concluir que o legislador optou mesmo por garantir que apenas as remoções de ofício, por promoção ou nomeação sejam objeto de ressarcimento de custos.
59. Apesar de cientificado e diligenciado, o MPU optou por não se manifestar sobre a questão, bem como não remeteu ao tribunal a relação das remoções de membros promovidas a partir de 2012, especificando, como solicitado, no mínimo, data, tipo de remoção (ex officio, promoção, nomeação, concurso ou permuta) , nome e CPF do membro removido, e valor das indenizações concedidas, quando efetivadas, o que permitiria conhecer a magnitude dos gastos indevidamente feitos pelo parquet com tais remoções.
60. Todavia, a vista de que eventuais procedimentos para o ressarcimento aos cofres públicos das indenizações indevidamente recebidas pelos procuradores federais, prescindiria de processos de TCE individualizados, e de que tais valores foram pagos com base em normativo interno expedido pela alta administração, por ora, mostra-se mais consentâneo com a economia e a razoabilidade processual a expedição de determinação para o MPU suspender tais pagamentos, a vista de inexistir base legal para sua continuidade.
61. Quanto à exposição do CNMP relativa a ter os expedientes do TCU mencionado a possibilidade 'desconstituição da decisão plenária proferida pelo CNMP', o art. 250, inc. V, do RI/TCU, estabelece:
Art. 250. Ao apreciar processo relativo à fiscalização de atos e contratos, o relator ou o Tribunal:
 (¿) V - determinará a oitiva da entidade fiscalizada e do terceiro interessado para, no prazo de quinze dias, manifestarem-se sobre fatos que possam resultar em decisão do Tribunal no sentido de desconstituir ato ou processo administrativo ou alterar contrato em seu desfavor.
62. Assim, é praxe da ritualística processual deste tribunal expedir o alerta de que determinadas matérias estão sendo objeto de exame, podendo resultar em decisão para que seja revertido ato ou procedimento de gestão ilegal, ilegítimo, antieconômico ou infração à norma legal, competência constitucional do TCU.
63. Também se denota certa precaução do CNMP em ressaltar sua autonomia funcional e administrativa, comportamento que tem se mostrado relativamente rotineiro nas entidades afetas às funções essenciais da justiça e judiciária do País nas suas manifestações junto a este tribunal.
64. É desnecessário ratificar que ambas são garantias constitucionais, que o MPU e o CNMP possuem tais autonomias, com as respectivas prerrogativas de editarem atos relacionados às suas gestões de pessoas, administração de bens e execução financeira. Todavia, em se tratando de manifestação de órgão colegiado que autorize direitos à categoria que representa ou fiscaliza, com consequente geração de despesa pública, não há que se falar em atuação meramente finalística, pois atua com poderes de administração e gestão.
As garantias outorgadas ao magistrado no exercício da função jurisdicional não se estendem ao exercício da função administrativa. Neste último mister, o magistrado equipara-se a qualquer outro administrador público e, portanto, sujeita-se à jurisdição do TCU sempre que praticar atos de gestão de dinheiros, bens e valores públicos. Acórdão 26/2008-TCU-Segunda Câmara (relator Ubiratan Aguiar) 
Os magistrados, quando no exercício de função administrativa, estão sujeitos à responsabilidade pelos atos praticados e, em caso de ilegalidade, sujeitam-se às sanções previstas na Lei Orgânica do TCU. Acórdão 2418/2009-TCU-Plenário (relator Aroldo Cedraz) 
65. Já a atividade de expedir orientações, atos regulamentares ou recomendar providências, entre outras ações, no âmbito de sua competência exclusiva, é inerente à atividade finalística do CNMP, não pretendendo o TCU adentrar à competência e responsabilidades do próprio órgão, eis que detém as suas próprias a fiscalizar.
66. Em ambas frentes, todavia, cabe ao colegiado do conselho decidir sobre a adequação, a legalidade e a legitimidade de suas orientações e regulamentações à boa interpretação das normas, do direito e da justiça.
67. Por fim, não se adentra nesta instrução à discussão suscitada pelo CNMP para classificar-se, juntamente com o TCU, como órgão de controle externo, eis que, lato sensu, tal afirmação somente faz sentido em sendo restrita à sua função finalística típica. Tal discussão, de toda sorte, está sendo enfrentada no TC Processo 007.333/2016-1, monitoramento do Acórdão 1273/2015-TCU-Plenário, que apreciou o levantamento de informações sobre o Perfil de Governança Pública das Organizações Públicas 2014 (relator Augusto Nardes) .
68. Do exposto, em sua missão de recomendar juízos de conveniência e oportunidade em prol da boa administração, da legalidade e do adequado funcionamento da Administração, cabe ao TCU recomendar ao CNMP rever o posicionamento aprovado no Pedido de Providências 0.00.000.001415/2011-61.
Proposta de Encaminhamento
69. Do exposto, encaminho os autos à consideração superior, propondo:
a) conhecer a presente representação, por atender aos requisitos de admissibilidade dos arts. 235 e 237, inc. VI, do Regimento Interno do TCU (RI/TCU) para, no mérito, dar-lhe provimento;
b) determinar ao Ministério Público da União (MPU) que suspenda o pagamento das verbas indenizatórias especificadas nos incisos I, II e III do art. 1º da Portaria PGR/MPU 921/2013, alterada pela Portaria PGR/MPU 17/2014 (ajuda de custo, transporte pessoal e dos dependentes, e transporte de mobiliário e bagagem, inclusive dos dependentes) , aos membros do parquet quando removidos a pedido singular para terem exercício em nova sede, com mudança de domicílio em caráter permanente, pela ausência de previsão legal e porque o art. 227, inc. I, alínea 'a', da Lei Complementar 75/1993 é explícito de que o pagamento de tal ajuda é devido somente nas remoções de ofício, por promoção ou nomeação;
c) recomendar ao Conselho Nacional do Ministério Público (CNMP) a revisão do entendimento proferido no âmbito do Pedido de Providências 0.00.000.001415/2011-61, uma vez que o pagamento de ajudas de custo a membros dos Ministérios Públicos federal e estaduais, nos casos de remoções a pedido, carece de previsão legal e porque o art. 227, inc. I, alínea 'a', da Lei Complementar 75/1993 é explícito de que o pagamento de tal indenização é devido somente nas remoções de ofício, por promoção ou nomeação;
d) encaminhar cópia da deliberação proferida ao Ministério Público da União (MPU) , à Advocacia-Geral da União (AGU) e ao Conselho Nacional do Ministério Público (CNMP) ;
e) arquivar os autos, nos termos do inc. V do art. 169 do Regimento Interno do TCU."
Encerrada a instrução de mérito, o Ministério Público da União solicitou prorrogação de prazo para responder à oitiva que lhe foi endereçada (peça 32) , pedido que deferi mediante o despacho da peça 34. Dentro do novo prazo concedido, o órgão apresentou sua manifestação, a qual foi examinada pela secretaria especializada em nova instrução, a seguir reproduzida (peça 40) :
"2. Após instrução de mérito (peça 29) e autorização de prorrogação de prazo para atendimento da oitiva (peça 34) , o MPU apresentou sua manifestação (peças 37 e 38) , nos termos a seguir resumidos, forneceu informações dos quatro ramos acerca das remoções efetuadas a partir de 2012 (peça 38, p. 50-510) e noticiou que suspendeu, por cautela, desde 18/10/2019, os pagamentos de indenizações por remoções a pedido ou decorrentes de concurso de remoção, até ulterior decisão do atual Procurador-Geral da República.
3. Na Informação 287/2019/ASTEC/SG (peça 38, p. 3-7) cc o Parecer 848/2019/CONJUR (peça 38, p. 30-42) , o parquet expõe que o entendimento do MPU teve por esteio a interpretação constitucional da matéria; decisões sobre o tema do STF, STJ, Turma Nacional de Uniformização de Jurisprudência, TRFs, CNJ, e CNMP por meio do acórdão prolatado no Pedido de Providências 0.00.000.001415/2011-61.
4. No Parecer 848/2019/CONJUR, reafirma que o direito às indenizações foi entendido devido pelo órgão em virtude da inamovibilidade constitucional garantida aos procuradores, de modo que nas suas movimentações voluntárias também estaria presente o interesse da Administração, o que não justificaria tratamento diferenciado entre as remoções ex ofício e as remoções a pedido dos membros do parquet. Teria então, o legislador, na LC 75/1993, disposto a menos do que o efetivamente devido no tratamento da matéria.
5. Sendo assim, a então Administração do MPU ao reexaminar o tema e com fundamentado na sua interpretação dos dispositivos legais, passou a conceder ajuda de custo aos membros removidos a pedido em decorrência de concurso de remoção, integrando, conforme novo entendimento, à previsão legal então existente, no tocante às remoções de ofício, a hipótese de pagamento nas remoções a pedido singular.
6. Ressalta que esse entendimento foi lastreado em julgamentos da TNU (PEDILEF 200651510020756, 18/2/2008; PEDILEF 5013078-13.2013.4.04.7003, 17/8/2016) , do STF na Ação Ordinária 1.656 de 2014, e do STJ (AgRg REsp 1424704/PE) ; na necessidade de isonomia com as garantidas da magistratura, analisada pelo CNMP; e no entendimento dos TRFs pela possibilidade de pagamento da verba (ACs 20000100044244, 22/6/2012; 200232000009521, 2/4/2012; EIAC 20068101000732301, 1/7/2011) .
7. Concluiu-se, assim, que o pagamento da ajuda de custo encontrava fundamento na interpretação constitucional da matéria, na jurisprudência dos tribunais e, notadamente, no entendimento do CNMP, o que culminou na publicação do ato normativo pela anterior Administração superior que garantiu o implemento da verba na remoção a pedido de membros, atendidos os limites da decisão e demais regras inerentes.
8. No tocante ao levantamento dos pagamentos por tipo de remoção, o MPU encaminhou os pagamentos feitos pelo MPT, MPM e MPF (peça 38, p. 50-510) , enquanto o MPDFT informou que não paga ajudas de custo ou de transporte em nenhuma das modalidades de remoção de seus membros (peça 38, p. 46-47) .
9. No MPF e no MPT a faixa média de valor indenizado aos procurados em decorrência de remoções é de R$ 30-40 mil. No MPM entre R$ 60-70 mil, sendo que parte das ajudas ultrapassa R$ 100 mil.
Análise Técnica
10. Em sua manifestação, o parquet reproduz os argumentos utilizados pela Assessoria Jurídica do MPU no Parecer 303/2014 (peça 8, p. 23-36) , que defendeu a existência de lacuna na decisão do legislador quando proferiu a LC 75/1993 (Lei Orgânica/MPU) e de entendimentos judiciários que autorizariam a concessão da ajuda de custo nas remoções a pedido ou decorrentes de concursos de remoção aos procuradores federais.
11. Não tendo sido trazidos elementos novos, permanecem os entendimentos e conclusões expostos por esta unidade técnica na instrução de mérito anterior (peça 29) . Ressalta-se que os entendimentos judiciais trazidos pelo parquet em sua peça datam, majoritariamente, de 2008 e 2012, tendo a instrução anterior, conforme também noticiado pela AGU, apontado que os tribunais superiores, em posição atual, sustentam a impossibilidade do pagamento da ajuda de custo no caso das remoções a pedido, sendo a última decisão plenária acerca da matéria, prolatada pelo STJ no AgRg no AREsp 649985, DJe 23/3/2015, amparo para as decisões monocráticas entendendo ser incabível o pagamento de ajuda de custo aos membros do MPU, quando se tratar de remoção a pedido, em razão de encontrar-se a jurisprudência sobre o assunto consolidada.
12. Conforme também já concluso, nesses casos, em que a mudança almeja atender ao direito de preferência ou mesmo ao preenchimento ou remanejamento de vagas existentes por agentes já integrantes da carreira, ainda que, inerentemente possuam interesse administrativo, o que prevalece é o interesse pessoal do agente, de modo que a mudança de domicílio depende da livre vontade do interessado. Caso não queira ser removido para determinada localidade, tem ampla liberdade para não participar dos recrutamentos.
13. Nesse ponto, em complemento às análises feitas nas instruções anteriores, cabe distinguir as remoções por concurso que possibilitam o remanejamento de vagas existentes, lastreados e concretizados após os juízos de conveniência e oportunidade dos membros interessados, e que, por isso, não devem ser objeto de indenização financeira da União, dos concursos de remoções incentivadas que visam a alocação de profissionais para localidades inóspitas, de difícil lotação, não supridas por processo seletivo anterior não oneroso, cujo caráter excepcional e necessidade do órgão garantir atendimento nesses locais podem amparar o pagamento indenizatório, conforme aventado, por exemplo, no Acórdão 6422/2015-TCU-Segunda Câmara.
14. Sobre isso pode o parquet compatibilizar seus normativos e regulamentos internos para que a remoção voluntária acompanhada de pagamento de ajuda de custo, efetivada em decorrência de aprovação em concurso de remoção incentivada, recrutamento ou expressão similar, abarque o preenchimento de vagas ofertadas em localidades de difícil lotação e não supridas em anterior processo seletivo não oneroso.
15. No tocante à portaria assinada e às indenizações até o presente momento pagas, opina-se pela não aplicação de multa aos dirigentes, dada a autorização prévia concedida pelo CNMP, e pela não devolução dos valores recebidos pelos procuradores, posto que requisitaram e receberam o benefício com base em norma interna autorizativa, ainda que se visualize benefício indevido da própria categoria profissional.
16. Do exposto, considerando que o parquet comunicou que promoveu a suspensão provisória dos pagamentos das indenizações desde 18/10/2019, encaminho os autos à consideração superior, propondo:
a) conhecer a presente representação, por atender aos requisitos de admissibilidade dos arts. 235 e 237, inc. VI, do Regimento Interno do TCU (RI/TCU) para, no mérito, dar-lhe provimento;
b) determinar ao Ministério Público da União (MPU) , como base no inc. II do art. 250 do RI/TCU, que, no prazo de até 30 dias, adote providências corretivas no sentido de tornar sem efeito a autorização para o pagamento das verbas indenizatórias especificadas nos incisos I, II e III do art. 1º da Portaria PGR/MPU 921/2013, alterada pela Portaria PGR/MPU 17/2014 (ajuda de custo, transporte pessoal e dos dependentes, e transporte de mobiliário e bagagem, inclusive dos dependentes) , aos membros do parquet quando removidos a pedido singular para terem exercício em nova sede, com mudança de domicílio em caráter permanente, pela ausência de previsão legal, e porque o art. 227, inc. I, alínea 'a', da Lei Complementar 75/1993 é explícito de que o pagamento de tal ajuda é devido somente nas remoções de ofício, por promoção ou nomeação;
c) recomendar ao Conselho Nacional do Ministério Público (CNMP) a revisão do entendimento proferido no âmbito do Pedido de Providências 0.00.000.001415/2011-61, uma vez que o pagamento de ajudas de custo a membros dos Ministérios Públicos federal e estaduais, nos casos de remoções a pedido, carece de previsão legal e porque o art. 227, inc. I, alínea 'a', da Lei Complementar 75/1993 é explícito de que o pagamento de tal indenização é devido somente nas remoções de ofício, por promoção ou nomeação;
d) encaminhar cópia da deliberação proferida ao Ministério Público da União (MPU) , à Advocacia-Geral da União (AGU) e ao Conselho Nacional do Ministério Público (CNMP) ;
e) arquivar os autos, nos termos do inc. V do art. 169 do Regimento Interno do TCU."
	É o relatório.

não há.

Não atuou.

REPRESENTAÇÃO FORMULADA POR SECRETARIA DO TCU. SUPOSTAS IRREGULARIDADES RELATIVAS AO PAGAMENTO DE INDENIZAÇÕES, A TÍTULO DE AJUDA DE CUSTO, POR REMOÇÕES A PEDIDO OU DECORRENTES DE CONCURSO DE REMOÇÃO AOS MEMBROS DO MINISTÉRIO PÚBLICO DA UNIÃO (MPU). AUSÊNCIA DE AMPARO NA LEI COMPLEMENTAR 75/1993 PARA O PAGAMENTO DA VANTAGEM. POSTERIOR ESTABELECIMENTO DE SIMETRIA ENTRE AS CARREIRAS DO MINISTÉRIO PÚBLICO E DA MAGISTRATURA PELA EMENDA CONSTITUCIONAL 45/2004. DIREITO AO RECEBIMENTO DE AJUDA DE CUSTO NAS REMOÇÕES A PEDIDO AUTORIZADO PELA LEI ORGÂNICA DA MAGISTRATURA (LEI COMPLEMENTAR 35/1979). EXTENSÃO DO DIREITO AOS MEMBROS DO MINISTÉRIO PÚBLICO COM A ALTERAÇÃO INTRODUZIDA PELA EMENDA CONSTITUCIONAL 45/2004. REPRESENTAÇÃO CONHECIDA E, NO MÉRITO, JULGADA IMPROCEDENTE.

REPRESENTAÇÃO (REPR)

Secretaria de Controle Externo da Administração do Estado (SecexAdmin).

Trata-se de representação formulada por secretaria desta Corte de Contas, nos termos do art. 237, VI, do RI/TCU, a partir de manifestação da Ouvidoria/TCU. As supostas irregularidades objeto dos autos dizem respeito ao possível pagamento indevido de indenizações, a título de ajuda de custo, por remoções a pedido ou decorrentes de concurso de remoção aos membros do Ministério Público da União (MPU) .
Em sua primeira manifestação nos autos, a secretaria representante relatou que as associações nacionais dos Procuradores da República, do Trabalho e do Ministério Público Militar (ANPR, ANPT e ANMPM) , a partir de 2005, apresentaram reiterados requerimentos à Secretaria-Geral do MPU (SG/MPU) , solicitando a concessão de ajuda de custo nas remoções a pedido ou decorrentes de concursos de remoção de procuradores federais.
Informou que tais requerimentos foram administrativamente analisados e sistematicamente negados pela SG/MPU, por inexistência de jurisprudência pacificada sobre o tema e ante a falta de autorização legal para tais pagamentos, e que, até 31/1/2014, a Assessoria Jurídica do MPU vinha ratificando esse posicionamento e propondo o indeferimento dos requerimentos. 
Contudo, em 2/5/2014, em razão de solicitação do Secretário-Geral para que fosse realizado estudo sobre a possibilidade de revisão do entendimento acerca da concessão de ajuda de custo em decorrência de mudança por remoção a pedido singular (participação em concurso de remoção) , a Assessoria Jurídica mudou de posicionamento e propôs a concessão dos pagamentos, mediante o Parecer 303/2014. 
Nesse novo parecer, a Assessoria Jurídica do MPU consignou que teria passado a existir entendimento dominante, formado em sede judicial, no sentido de autorizar a concessão dos pleitos e defendeu que teria havido lacuna na decisão do legislador quando proferiu a Lei Complementar 75/1993 (Lei Orgânica do Ministério Público da União) , com base nos seguintes argumentos:
não teria havido razão na eleição do legislador, quando prolatou a LC 75/1993, para conceder ajuda de custo exclusivamente para os membros do parquet removidos ex offício - hipótese que seria de notório caráter gravoso -, mas deixar de concedê-la aos removidos por concurso de remoção - hipótese em que o membro removido para ocupar vaga desempenharia "função sócio-institucional mais elevada" e, por isso, deveria igualmente fazer jus à indenização por seu deslocamento;
a remoção de membro por concurso não se daria por único e exclusivo interesse seu, mas em atendimento ao interesse do serviço, materializado na necessidade de o órgão contar com mais um procurador em determinada unidade, de modo que, a remoção, ainda que a pedido, dar-se-ia no interesse do serviço e os membros teriam direito ao pagamento de ajuda de custo nas movimentações;
constatado interesse do serviço nas duas formas de remoção, não haveria fator substancial de vantagem que permitisse justificar o pagamento exclusivo de ajuda de custo pelo MPU tão somente nas hipóteses das remoções ex officio, o que levaria a conclusão de que, ao tratar apenas da remoção de ofício, o legislador complementar teria disposto menos do que o efetivamente devido;
deveria ser aplicado ao tema a simetria entre as carreiras do Ministério Público e da Magistratura, tratada no Pedido de Providência/CNJ 0002043-22.2009.2.00.0000, uma vez que, em sendo autorizado, pelo Poder Judiciário, o pagamento de ajuda de custo nas remoções a pedido de juízes, a partir do entendimento de que somente ocorre movimentação de magistrados no interesse da Administração - dada a inamovibilidade que lhes é garantida -, tal vantagem também deveria ser estendida aos membros do MPU, porquanto as carreiras são constitucionalmente equiparadas.
A Assessoria Jurídica do MPU recomendou, assim, a revisão do posicionamento até então sustentado e a alteração da regulamentação interna sobre o tema, para integrar a previsão legal atualmente existente, permitindo a concessão de ajuda de custo aos membros do MPU quando removidos a pedido em decorrência de concurso de remoção.
 Em 2/5/2014 esse entendimento foi aprovado pelo Secretário-Geral da SG/MPU e pelo então Procurador-Geral e, em 30/5/2014, foi assinada a Portaria PGR/MPU 17/2014, alterando o art. 1º da Portaria PGR/MPU 921/2013, que passou a ter a seguinte redação:
"Art. 1º O membro do Ministério Público da União - MPU que for removido de ofício, a pedido singular, deslocado no interesse da Administração, promovido ou nomeado para ter exercício em nova sede, com mudança de domicílio em caráter permanente, fará jus à percepção das seguintes verbas indenizatórias:
I - ajuda de custo, para atender às despesas de instalação na nova sede de exercício;
II - transporte pessoal e dos dependentes, preferencialmente por via aérea;
III - transporte de mobiliário e bagagem, inclusive dos dependentes
§ 1º Não serão devidos ajuda de custo e transporte no caso de permuta ou de lotação provisória a pedido, independente do interesse da Administração."
A secretaria representante informou ainda que no âmbito do o Conselho Nacional do Ministério Público (CNMP) também houve mudança de entendimento sobre o tema. No Procedimento de Controle Administrativo CNMP 0.00.000.000363/2008-19, o CNMP inicialmente indeferiu pedido administrativo de pagamento de ajuda de custo para os membros do MPU, nos seguintes termos:
"EMENTA: Não é devido o pagamento de ajuda de custo para atender a despesas de transporte e instalação na nova sede de atuação, de membros do Ministério Público Federal e seus familiares, na hipótese de remoção voluntária. Falta de previsão legal para o estipêndio. Impossibilidade de se inferir a obrigação a partir da principiologia constitucional que são categorias de sobrenormas inspiradoras de outras normas. Tese de exclusão do pagamento assentada no âmbito administrativo próprio e no Judiciário, perante a mais alta corte de cassação do país. Pelo princípio da especificidade normativa, não se aplica subsidiariamente a lei geral a eventuais lacunas da lei especial. Ademais porque, in casu, a lei especial exaure a matéria."
Em 19/5/2014, esse entendimento foi anulado pelo Pedido de Providências 0.00.000.001415/2011-61, em decorrência de nova atuação da ANPR, que reclamou o recebimento de ajuda de custo em caso de remoção voluntária de procuradores federais, com pagamentos retroativos.
O CNMP alterou então seu posicionamento igualmente com base nos fundamentos da simetria entre magistratura e ministério público e na presença do interesse público nas hipóteses da remoção a pedido, uma vez que a Lei Orgânica da Magistratura Nacional (LC 35/1979) , em seu art. 65, inciso I, teria deferido aos membros da magistratura o pagamento ajuda de custo independentemente da motivação do deslocamento, enquanto o art. 227, inciso II, alínea 'a', da LC 75/1993, previu expressamente que os membros do MPU fariam jus à ajuda em caso de remoção de ofício, mas não teria proibido o pagamento em caso de remoções a pedido. Concordou, então, com o pagamento de ajudas de custo nas remoções voluntárias de procuradores federais, com possibilidade de extensão aos ministérios públicos estaduais, caso não haja nas respectivas legislações disposição específica em sentido contrário.
Diante desses fatos, a secretaria especializada deste Tribunal formulou a presente representação, por considerar que a nova interpretação conferida à LC 75/1993 para conceder a ajuda de custo nas remoções a pedido afronta o próprio texto da lei e os princípios constitucionais que regem a Administração Pública (legalidade, moralidade, eficiência) .
Determinei, assim, a realização de diligência ao MPU e a oitiva do aludido órgão, do CNMP e da AGU, para que se manifestassem sobre os fatos narrados nos autos.
Realizadas as devidas comunicações processuais, as respostas apresentadas foram objeto de análise pela secretaria instrutora, a qual concluiu que os elementos trazidos aos autos não foram suficientes para justificar os pagamentos questionados. 
Assim, propõe conhecer da presente representação e, no mérito, dar-lhe provimento, para adotar as seguintes medidas:
"b) determinar ao Ministério Público da União (MPU) , como base no inc. II do art. 250 do RI/TCU, que, no prazo de até 30 dias, adote providências corretivas no sentido de tornar sem efeito a autorização para o pagamento das verbas indenizatórias especificadas nos incisos I, II e III do art. 1º da Portaria PGR/MPU 921/2013, alterada pela Portaria PGR/MPU 17/2014 (ajuda de custo, transporte pessoal e dos dependentes, e transporte de mobiliário e bagagem, inclusive dos dependentes) , aos membros do parquet quando removidos a pedido singular para terem exercício em nova sede, com mudança de domicílio em caráter permanente, pela ausência de previsão legal, e porque o art. 227, inc. I, alínea 'a', da Lei Complementar 75/1993 é explícito de que o pagamento de tal ajuda é devido somente nas remoções de ofício, por promoção ou nomeação;
c) recomendar ao Conselho Nacional do Ministério Público (CNMP) a revisão do entendimento proferido no âmbito do Pedido de Providências 0.00.000.001415/2011-61, uma vez que o pagamento de ajudas de custo a membros dos Ministérios Públicos federal e estaduais, nos casos de remoções a pedido, carece de previsão legal e porque o art. 227, inc. I, alínea 'a', da Lei Complementar 75/1993 é explícito de que o pagamento de tal indenização é devido somente nas remoções de ofício, por promoção ou nomeação;"
Quanto à portaria assinada e as indenizações até o momento pagas, a unidade instrutora considera não ser o caso de aplicar sanção aos dirigentes, dada a autorização prévia concedida pelo CNMP, nem de perquirir a devolução dos valores recebidos pelos procuradores da república, uma vez que receberam o benefício com base em norma interna autorizativa, sendo presumível sua boa-fé. 
Traçado esse panorama, passo a decidir. 
Preliminarmente, ratifico o despacho por mim proferido, no sentido de que esta representação merece ser conhecida, uma vez que preenche os requisitos de admissibilidade estabelecidos nos arts. 235 e 237, inc. VI, do Regimento Interno do TCU.
Quanto ao mérito, embora concorde em parte com a cuidadosa análise feita pela secretaria instrutora, discordo das conclusões a que ela chegou, pelos motivos que passo a expor. 
A Lei Complementar 75/1993 (Lei Orgânica do MPU) , assim define as hipóteses de remoção dos membros do MPU:
"Art. 210. A remoção, para efeito desta lei complementar, é qualquer alteração de lotação.
Parágrafo único. A remoção será feita de ofício, a pedido singular ou por permuta.
Art. 211. A remoção de ofício, por iniciativa do Procurador-Geral, ocorrerá somente por motivo de interesse público, mediante decisão do Conselho Superior, pelo voto de dois terços de seus membros, assegurada ampla defesa.
Art. 212. A remoção a pedido singular atenderá à conveniência do serviço, mediante requerimento apresentado nos quinze dias seguintes à publicação de aviso da existência de vaga; ou, decorrido este prazo, até quinze dias após a publicação da deliberação do Conselho Superior sobre a realização de concurso para ingresso na carreira.
Art. 213. A remoção por permuta será concedida mediante requerimento dos interessados."
Por sua vez, a mesma norma, em seu art. 227, alínea "a", define que os membros do MPU farão jus ao recebimento de ajuda de custo nos casos de "remoção de ofício, promoção ou nomeação que importe em alteração do domicílio legal", referindo-se claramente a hipótese de remoção do art. 211 acima transcrito, o que não engloba os demais casos de remoção, previstos nos artigos 212 e 213.
A leitura dos dispositivos acima, portanto, de fato leva à interpretação de que a referida lei não concedeu aos membros do MPU o direito à ajuda de custo quando removidos a pedido singular ou por permuta. 
Também não vejo espaço para a utilização da analogia na situação em análise, pois a ausência de direito não pode ser confundida com lacuna normativa, a qual ocorre quando a lei deixa de dispor sobre determinada situação. No caso, a lei não foi silente, ela dispôs sobre o assunto e, ao fazê-lo, deixou de conceder aos membros do MPU o direito ao recebimento de ajuda de custo quando removidos a pedido, restringindo tal benefício às hipóteses de remoção de ofício. O que se tem, portanto, não é ausência de norma sobre o assunto, mas ausência do direito pretendido.
Ocorre que, a despeito da ausência de amparo para o recebimento da parcela na LC 75/1993, após o advento dessa lei, a Emenda Constitucional 45/2004 garantiu aos Membros do Ministério Público os mesmos direitos, garantias e prorrogativas dos magistrados, estabelecendo a simetria entre as carreiras e a isonomia de regime jurídico.
Nesse sentido, destaco a seguinte emenda do Pedido de Providências 0002043-22.2009.2.00.0000, julgado pelo Conselho Nacional de Justiça:
"PEDIDO DE PROVIDÊNCIAS. ASSOCIAÇÃO DE MAGISTRADOS. REMUNERAÇÃO DA MAGISTRATURA. SIMETRIA CONSTITUCIONAL COM O MINISTÉRIO PÚBLICO (ART. 129, § 4º DA CONSTITUIÇÃO) . RECONHECIMENTO DA EXTENSÃO DAS VANTAGENS PREVISTAS NO ESTATUTO DO MINISTÉRIO PÚBLICO (LC 73, de 1993, e LEI 8.625, de 1993) . INADEQUAÇÃO DA LOMAN FRENTE À CONSTITUIÇÃO FEDERAL DE 1988. REVOGAÇÃO DO ARTIGO 62 DA LEI ORGÂNICA DA MAGISTRATURA FACE AO NOVO REGIME REMUNERATÓRIO INSTITUÍDO PELA EMENDA CONSTITUCIONAL Nº 19. APLICAÇÃO DIRETA DAS REGRAS CONSTITUCIONAIS RELATIVAS AOS VENCIMENTOS, JÁ RECONHECIDA PELO SUPREMO TRIBUNAL FEERAL. INVIABILIDADE DA APLICAÇÃO DA SÚMULA 339 DO SUPREMO TRIBUNAL FEDERAL. PEDIDO JULGADO PROCEDENTE PARA QUE SEJA EDITADA RESOLUÇÃO DA QUAL CONSTE A COMUNICAÇÃO DAS VANTAGENS FUNCIONAIS DO MINISTÉRIO PÚBLICO FEDERAL À MAGISTRATURA NACIONAL, COMO DECORRÊNCIA DA APLICAÇÃO DIRETA DE DISPOSITIVO CONSTITUCIONAL QUE GARANTE A SIMETRIA ÀS DUAS CARREIRAS DE ESTADO.
 (...) 
II - A Constituição de 1988, em seu texto originário, constituiu-se no marco regulatório da mudança de nosso sistema jurídico para a adoção da simetria entre as carreiras da magistratura e do Ministério Público, obra complementada por meio da Emenda Constitucional nº 45, de 2004, mediante a dicção normativa emprestada ao § 4º do art. 129.
III - A determinação contida no art. 129, §4º, da Constituição, que estabelece a necessidade da simetria da carreira do Ministério Público com a carreira da Magistratura é auto-aplicável, sendo necessária a comunicação das vantagens funcionais do Ministério Público, previstas na Lei Complementar 75, de 1993, e na Lei nº 8.625, de 1993, à Magistratura e vice-versa sempre que se verificar qualquer desequilíbrio entre as carreiras de Estado. Por coerência sistêmica, a aplicação recíproca dos estatutos das carreiras da magistratura e do Ministério Público se auto define e é auto suficiente, não necessitando de lei de hierarquia inferior para complementar o seu comando. 
IV - Não é possível admitir a configuração do esdrúxulo panorama segundo o qual, a despeito de serem regidos pela mesma Carta Fundamental e de terem disciplina constitucional idêntica, os membros da 3 Magistratura e do Ministério Público brasileiros passaram a viver realidades bem diferentes, do ponto de vista de direitos e vantagens. 
V - A manutenção da realidade fática minimiza a dignidade da judicatura porque a independência econômica constitui um dos elementos centrais da sua atuação. A independência do juiz representa viga mestra do processo político de legitimação da função jurisdicional. 
VI - Não existe instituição livre, se livres não forem seus talentos humanos. A magistratura livre é dever institucional atribuído ao Conselho Nacional de Justiça que vela diuturnamente pela sua autonomia e a independência, nos exatos ditames da Constituição Federal. 
VII - No caso dos Magistrados e membros do Ministério Público a independência é uma garantia qualificada, instituída pro societatis, dada a gravidade do exercício de suas funções que, aliadas à vitaliciedade e à inamovibilidade formam os pilares e alicerces de seu regime jurídico peculiar. 
VIII - Os subsídios da magistratura, mais especificamente os percebidos pelos Ministros do Supremo Tribunal Federal, por força da Emenda Constitucional nº 19, de 1998, representam o teto remuneratório do serviço público nacional, aí incluída a remuneração e o subsídio dos ocupantes de cargos, funções e empregos públicos da administração direta, autárquica e fundacional, dos membros de qualquer dos Poderes (art. 37, XI) , portanto, ao editar a norma do art. 129, § 4º (EC 45, de 2004) , o constituinte partiu do pressuposto de que a remuneração real dos membros do Ministério Público deveria ser simétrica à da magistratura. 
IX - Pedido julgado procedente para que seja editada resolução que contenha o reconhecimento e a comunicação das vantagens funcionais do Ministério Público Federal à Magistratura Nacional, como decorrência da aplicação direta do dispositivo constitucional 4 (art. 129, § 4º) que garante a simetria às duas carreiras de Estado." (grifos acrescidos) 
O reconhecimento da simetria entre o Ministério Público e a Magistratura é reflexo da interpretação sistêmica da Constituição Federal, especialmente a partir da edição da Emenda Constitucional 45/2004, o que faz concluir não ser viável a manutenção de distorções, especialmente quanto a diretos e garantias, uma vez que as vantagens funcionais se tornam, neste caso, um dos pilares da independência das próprias carreiras.
Por sua vez, a Lei Orgânica da Magistratura (Lei Complementar 35/1979) , deferiu aos magistrados o direito à ajuda de custo, para custeio de despesas com transporte e mudança, independentemente da motivação do deslocamento. Nessa linha, é o entendimento do Conselho Nacional de Justiça, conforme resposta à Consulta 0005369-14.2014.2.00.0000, julgada em 9/12/2015, cuja ementa transcrevo a seguir (Na mesma linha, cito os Pedidos de Providencias 0001323-89.2008.2.00.0000, 0000780-23.2007.2.00.0000 e 0001182-07.2007.2.00.0000) :
"CONSULTA. CONSELHO SUPERIOR DA JUSTIÇA DO TRABALHO. AJUDA DE CUSTO. MAGISTRADOS. SERVIDORES. REMOÇÃO A PEDIDO. LEI 8.112/1990. LOMAN. LEI 8.625/1993. LC/SP 734/1993. RESOLUÇÃO CNJ 133/2011.
A concessão de ajuda de custo para as remoções, dos servidores, sujeitos à disciplina da Lei n° 8.112/90, a partir da edição da Lei 12.998/2014, não será concedida nas hipóteses de remoção a pedido, à critério da Administração ou a pedido, para outra localidade, independentemente do interesse da Administração.
Para os membros da magistratura, o pagamento da ajuda de custo nos casos de remoção se faz pertinente tendo em vista a existência de regramento próprio."
No mesmo sentido, cito também a decisão proferida pelo STF, em agosto de 2014, no julgamento da Ação Ordinária 1.656/DF, da relatoria da Min. Carmen Lúcia, cuja ementa trago a seguir: 
"EMENTA: AÇÃO ORIGINÁRIA. AJUDA DE CUSTO. ART. 65, INC. I, DA LEI COMPLEMENTAR N. 35/1979. EXTENSÃO. INTERESSE DE TODA A MAGISTRATURA. COMPETÊNCIA DO SUPREMO TRIBUNAL FEDERAL. ART. 102, INC. I, ALÍNEA N, DA CONSTITUIÇÃO DA REPÚBLICA. DECISÕES DO CONSELHO NACIONAL DE JUSTIÇA. REMOÇÃO A PEDIDO. JUIZ SUBSTITUTO. RECONHECIMENTO DO DIREITO À INDENIZAÇÃO. APLICAÇÃO SUBSIDIÁRIA DAS NORMAS QUE REGEM O PAGAMENTO DA AJUDA DE CUSTO AOS SERVIDORES PÚBLICOS CIVIS. FIXAÇÃO DO QUANTUM DEVIDO EM MÚLTIPLOS DE SUBSÍDIOS. INDEFERIMENTO DA EXTENSÃO ADMINISTRATIVA DESSAS DECISÕES. DENEGAÇÃO DE PEDIDO DE AJUDA DE CUSTO FORMULADO POR JUIZ SUBSTITUTO. DANO MORAL. ALEGADA DISCRIMINAÇÃO ILEGAL. INOCORRÊNCIA. IMPOSSIBILIDADE DE RETROAÇÃO ADMINISTRATIVA DE NOVO ENTENDIMENTO (ART. 2º, INC. XIII, DA LEI N. 9.784/1999) . QUALIFICAÇÃO DOS SOGROS COMO DEPENDENTES DO MAGISTRADO PARA FINS AJUDA DE CUSTO. INVIABILIDADE. REMOÇÃO A PEDIDO PARA COMARCA DE MESMA ENTRÂNCIA. MOVIMENTAÇÃO TERRITORIAL REALIZADA PARA ATENDER INTERESSE DO SERVIÇO. INDENIZAÇÃO DEVIDA. AÇÃO JULGADA PARCIALMENTE PROCEDENTE." (grifos acrescidos) 
Posteriormente, em dezembro de 2016, o mesmo entendimento foi adotado no julgamento da Ação Ordinária 2.029/CE, da relatoria do Min. Teori Zavascki:
"EMENTA: ADMINISTRATIVO. AGRAVO REGIMENTAL NA AÇÃO ORIGINÁRIA. MAGISTRADO. AJUDA DE CUSTO. COMPETÊNCIA ORIGINÁRIA DESTA CORTE PARA JULGAR A PRESENTE CAUSA DECORRENTE DE DECISÃO NA RECLAMAÇÃO 15.440, JULGADA PROCEDENTE COM BASE EM ANTIGO ENTENDIMENTO JURISPRUDENCIAL SOBRE A MATÉRIA. REMOÇÃO DE MAGISTRADO. INTERESSE PRIMORDIALMENTE PÚBLICO. ORIENTAÇÃO ADOTADA PELA SEGUNDA TURMA NO JULGAMENTO DA AO 1.656 (REL. MIN. CÁRMEN LÚCIA, DJE DE 10/10/2014) . PROCEDÊNCIA DO PEDIDO. AGRAVO REGIMENTAL A QUE SE NEGA PROVIMENTO." (grifos acrescidos) 
Nesse contexto, considerando prevalecer atualmente o entendimento de que o art. 65, inciso I, da Loman assegurou aos magistrados o direito à ajuda de custo nas remoções a pedido, creio que, com a mudança introduzida no ordenamento jurídico pela Emenda Constitucional 45/2004, que estabeleceu a simetria entre as carreiras, torna-se forçoso reconhecer que esse direito passou a alcançar também aos membros do Ministério Público.
	Ante o exposto, deixo de acolher o encaminhamento proposto pela secretaria instrutora e voto no sentido de que a presente representação seja conhecida e, no mérito, julgada improcedente.  
TCU, Sala das Sessões Ministro Luciano Brandão Alves de Souza, em 6 de maio de 2020.
Ministro BRUNO DANTAS 
Relator